---
title: "Amsaleg_oiseaux"
format: html
editor: visual
---

##1Importation + clean du tableau

```{r setup, include=FALSE}
library(readxl)
library(tidyr)
library(ggplot2)
library(lubridate)
library(dplyr)
library(tidyverse)
setwd("~/Desktop/M2/projet biodiversite/oiseaux_bagnas")

####clean données####
raw_data<- read_excel("~/Desktop/M2/projet biodiversite/oiseaux_bagnas/data/raw/synthese_observations_2025-09-09T13_30_50.994Z.xlsx") 

process_data_1= raw_data %>%
  select(id_synthese,date_debut,date_fin,heure_debut,heure_fin,
         nom_vernaculaire,nombre_min,observateurs,determinateur,x_centroid_4326,
         y_centroid_4326,nom_lieu,champs_additionnels)

process_data_1 <- process_data_1 %>%
  mutate(
    heure_debut = format(heure_debut, "%H:%M:%S"),
    heure_fin   = format(heure_fin,   "%H:%M:%S")
  )

process_data_1 %>% count(heure_debut)


process_data_1 <- process_data_1 %>%
  mutate( date_debut = as.Date(date_debut, format = "%d/%m/%Y"),
          date_fin = as.Date(date_fin, format = "%d/%m/%Y") )

raw_data_2 <- read_delim(
  "~/Desktop/M2/projet biodiversite/oiseaux_bagnas/data/raw/synthese_observations_2025-11-24T07_38_00.302Z (2).csv",
  delim = ";",
  locale = locale(encoding = "Latin1", decimal_mark = ".")
)

process_data_2 <- raw_data_2 %>%
  select(id_synthese, date_debut, date_fin, heure_debut, heure_fin,
         nom_vernaculaire, nombre_min, observateurs, determinateur,
         x_centroid_4326, y_centroid_4326,
         nom_lieu, champs_additionnels)

process_data_2 <- process_data_2 %>%
  mutate(
    x_centroid_4326 = as.character(x_centroid_4326),
    y_centroid_4326 = as.character(y_centroid_4326)
  )


process_data_1<- process_data_1 %>%
  mutate(
    x_centroid_4326 = round(as.numeric(x_centroid_4326), 6),
    y_centroid_4326 = round(as.numeric(y_centroid_4326), 6)
  )

process_data_2 <- process_data_2 %>%
  mutate(
    x_centroid_4326 = round(as.numeric(x_centroid_4326), 6),
    y_centroid_4326 = round(as.numeric(y_centroid_4326), 6)
  )

process_data_2 <- process_data_2 %>%
  mutate( date_debut = as.Date(date_debut, format = "%d/%m/%Y"),
          date_fin = as.Date(date_fin, format = "%d/%m/%Y") )

#verification des données soit identiques pour le butor et le taleve


process_data_2 <- process_data_2 %>%
  mutate(
    heure_debut = as.character(heure_debut),
    heure_fin   = as.character(heure_fin)
  )
process_data_2$champs_additionnels[ process_data_2$id_synthese == 124571 ] <- 
  process_data_1$champs_additionnels[720]

# Comparaison BUTOR ÉTOILÉ
Butor_etoile_1 <- process_data_1   %>% filter(nom_vernaculaire == "Butor étoilé")
Butor_etoile_2 <- process_data_2 %>% filter(nom_vernaculaire == "Butor étoilé")

all.equal(Butor_etoile_1, Butor_etoile_2)

# Comparaison BLONGIOS
Blongios_1 <- process_data_1 %>%
  filter(nom_vernaculaire == "Blongios nain, Butor blongios")

Blongios_2 <- process_data_2 %>%
  filter(nom_vernaculaire == "Blongios nain, Butor blongios")

all.equal(Blongios_1, Blongios_2)

process_data = process_data_2

write_csv(process_data, "~/Desktop/M2/projet biodiversite/oiseaux_bagnas/data/pro/process_data.csv")


process_data <- read_csv("~/Desktop/M2/projet biodiversite/oiseaux_bagnas/data/pro/process_data.csv")


```

```{r}
# a faire : mettre une barre 2014, couleurs diff entre observation opp et protocole 

#### graphique : visites des especes par semaine ####

annees <- format(process_data$date_debut, "%Y")
annees <- as.numeric(annees)

# Trouver les années min et max
annee_min <- min(annees, na.rm = TRUE)
annee_max <- max(annees, na.rm = TRUE)
duree_annees <- annee_max - annee_min +1
```

```{r}
## blongios ##
esp_blongios <- "Blongios nain, Butor blongios"
data_blongios <- process_data %>% filter(nom_vernaculaire == esp_blongios)


data_blongios <- process_data %>%
  filter(nom_vernaculaire == esp_blongios) %>%
  mutate(
    annee_suivi = year(date_debut) - annee_min + 1,
    annee_reelle = year(date_debut),
    semaine = isoweek(date_debut)
  )

```

##2 graphiques de la semaine graphique qui montre l'observation des blongios par semaine sur toute la periode de suivi (1990-2025). Attention, si dans une même semaine il y a des sorties sans observations et des sorties avec, la semaine est comptée comme "observation"

```{r}
data_blongios_summarized <- data_blongios %>%
  mutate(
    is_obs = nombre_min > 0,
    is_protocole = grepl("SuiviBlongiosTalève", champs_additionnels)
  ) %>%
  group_by(annee_suivi, semaine) %>%
  summarise(
    statut = case_when(
      # observations présentes
      any(is_obs) & any(is_protocole & is_obs) & any(!is_protocole & is_obs) ~ "obs_mixte",
      any(is_obs) & any(is_protocole & is_obs) ~ "obs_protocole",
      any(is_obs) & any(!is_protocole & is_obs) ~ "obs_hors_protocole",

      # sorties sans observation
      !any(is_obs) & any(nombre_min == 0) ~ "sortie_sans_observation",

      TRUE ~ NA_character_
    ),
    .groups = "drop"
  )
# --- Créer la grille complète (année x semaine) ---
grille <- expand.grid(
  annee_suivi = 1:duree_annees,
  semaine = 1:53
) %>%
  mutate(annee_reelle = annee_min + annee_suivi - 1) %>%
  left_join(
    data_blongios_summarized,
    by = c("annee_suivi", "semaine")
  ) %>%
  mutate(statut = ifelse(is.na(statut), "pas_de_sortie", statut)) # semaines sans sortie


grille <- grille %>%
  mutate(statut = factor(statut,
                         levels = c("obs_protocole", "obs_hors_protocole", "obs_mixte",
                                    "sortie_sans_observation", "pas_de_sortie")))


ggplot(grille, aes(x = semaine, y = annee_reelle, fill = statut)) +
  geom_tile(color = "white", linewidth = 0.2) +
  geom_hline(yintercept = 2014, color = "blue", linetype = "dashed", size = 0.4)+
  scale_y_reverse() +
  scale_fill_manual(
    values = c(
      "obs_protocole" = "red",
      "obs_hors_protocole" = "green",
      "obs_mixte" = "purple",
      "sortie_sans_observation" = "black",
      "pas_de_sortie" = "grey85"
    ),
    labels = c(
      "Observation (protocole)",
      "Observation (hors protocole)",
      "Observation (mixte)",
      "Sortie sans observation",
      "Pas de sortie"
    )
  ) +
  labs(
    title = paste("Observations de", esp_blongios),
    subtitle = paste("Suivi de", annee_min, "à", annee_max),
    x = "Semaine de l'année",
    y = "Année"
  ) +
  theme_minimal() +
  theme(panel.grid = element_blank())

```

```{r}
## Butor étoilé
esp_butor<- "Butor étoilé"
data_butor <- process_data %>% filter(nom_vernaculaire == esp_butor)


data_butor <- process_data %>%
  filter(nom_vernaculaire == esp_butor) %>%
  mutate(
    annee_suivi = year(date_debut) - annee_min + 1,
    annee_reelle = year(date_debut),
    semaine = isoweek(date_debut)
  )

# --- Résumer les semaines pour gérer les sorties multiples ---
data_butor_summarized <- data_butor %>%
  mutate(
    is_obs = nombre_min > 0,
    is_protocole = grepl("SuiviButor", champs_additionnels)
  ) %>%
  group_by(annee_suivi, semaine) %>%
  summarise(
    statut = case_when(
      # observations présentes
      any(is_obs) & any(is_protocole & is_obs) & any(!is_protocole & is_obs) ~ "obs_mixte",
      any(is_obs) & any(is_protocole & is_obs) ~ "obs_protocole",
      any(is_obs) & any(!is_protocole & is_obs) ~ "obs_hors_protocole",

      # sorties sans observation
      !any(is_obs) & any(nombre_min == 0) ~ "sortie_sans_observation",

      TRUE ~ NA_character_
    ),
    .groups = "drop"
  )
# --- Créer la grille complète (année x semaine) ---
grille <- expand.grid(
  annee_suivi = 1:duree_annees,
  semaine = 1:53
) %>%
  mutate(annee_reelle = annee_min + annee_suivi - 1) %>%
  left_join(
    data_butor_summarized,
    by = c("annee_suivi", "semaine")
  ) %>%
  mutate(statut = ifelse(is.na(statut), "pas_de_sortie", statut)) # semaines sans sortie


grille <- grille %>%
  mutate(statut = factor(statut,
                         levels = c("obs_protocole", "obs_hors_protocole", "obs_mixte",
                                    "sortie_sans_observation", "pas_de_sortie")))


ggplot(grille, aes(x = semaine, y = annee_reelle, fill = statut)) +
  geom_tile(color = "white", linewidth = 0.2) +
  geom_hline(yintercept = 2014, color = "blue", linetype = "dashed", size = 0.4)+
  scale_y_reverse() +
  scale_fill_manual(
    values = c(
      "obs_protocole" = "red",
      "obs_hors_protocole" = "green",
      "obs_mixte" = "purple",
      "sortie_sans_observation" = "black",
      "pas_de_sortie" = "grey85"
    ),
    labels = c(
      "Observation (protocole)",
      "Observation (hors protocole)",
      "Observation (mixte)",
      "Sortie sans observation",
      "Pas de sortie"
    )
  ) +
  labs(
    title = paste("Observations de", esp_butor),
    subtitle = paste("Suivi de", annee_min, "à", annee_max),
    x = "Semaine de l'année",
    y = "Année"
  ) +
  theme_minimal() +
  theme(panel.grid = element_blank())

```

graphique qui montre l'observation des butors par semaine sur toute la periode de suivi (1990-2025). Attention, si dans une même semaine il y a des sorties sans observations et des sorties avec, la semaine est comptée comme "observation"

```{r}
## Talève
esp_taleve<- "Talève sultane, Poule sultane, Porphyrion bleu"


data_taleve <- process_data %>%
  filter(nom_vernaculaire == esp_taleve) %>%
  mutate(
    annee_suivi = year(date_debut) - annee_min + 1,
    annee_reelle = year(date_debut),
    semaine = isoweek(date_debut)
  )

# --- Résumer les semaines pour gérer les sorties multiples ---
data_taleve_summarized <- data_taleve %>%
  mutate(
    is_obs = nombre_min > 0,
    is_protocole = grepl("SuiviBlongiosTalève", champs_additionnels)
  ) %>%
  group_by(annee_suivi, semaine) %>%
  summarise(
    statut = case_when(
      # observations présentes
      any(is_obs) & any(is_protocole & is_obs) & any(!is_protocole & is_obs) ~ "obs_mixte",
      any(is_obs) & any(is_protocole & is_obs) ~ "obs_protocole",
      any(is_obs) & any(!is_protocole & is_obs) ~ "obs_hors_protocole",

      # sorties sans observation
      !any(is_obs) & any(nombre_min == 0) ~ "sortie_sans_observation",

      TRUE ~ NA_character_
    ),
    .groups = "drop"
  )
# --- Créer la grille complète (année x semaine) ---
grille <- expand.grid(
  annee_suivi = 1:duree_annees,
  semaine = 1:53
) %>%
  mutate(annee_reelle = annee_min + annee_suivi - 1) %>%
  left_join(
    data_taleve_summarized,
    by = c("annee_suivi", "semaine")
  ) %>%
  mutate(statut = ifelse(is.na(statut), "pas_de_sortie", statut)) # semaines sans sortie


grille <- grille %>%
  mutate(statut = factor(statut,
                         levels = c("obs_protocole", "obs_hors_protocole", "obs_mixte",
                                    "sortie_sans_observation", "pas_de_sortie")))


ggplot(grille, aes(x = semaine, y = annee_reelle, fill = statut)) +
  geom_tile(color = "white", linewidth = 0.2) +
  geom_hline(yintercept = 2014, color = "blue", linetype = "dashed", size = 0.4)+
  scale_y_reverse() +
  scale_fill_manual(
    values = c(
      "obs_protocole" = "red",
      "obs_hors_protocole" = "green",
      "obs_mixte" = "purple",
      "sortie_sans_observation" = "black",
      "pas_de_sortie" = "grey85"
    ),
    labels = c(
      "Observation (protocole)",
      "Observation (hors protocole)",
      "Observation (mixte)",
      "Sortie sans observation",
      "Pas de sortie"
    )
  ) +
  labs(
    title = paste("Observations de la ", esp_taleve),
    subtitle = paste("Suivi de", annee_min, "à", annee_max),
    x = "Semaine de l'année",
    y = "Année"
  ) +
  theme_minimal() +
  theme(panel.grid = element_blank())

```

#modèles essai 1

```{r}

#essai d'analyse GLM 
library(tidyverse) 
library(lubridate) 
library(readxl) 
library(ggplot2) 
library(dplyr)
library(gridExtra)
library(readr)
library(knitr)
library(lme4)
setwd("~/Desktop/M2/projet biodiversite/oiseaux_bagnas/data/raw")

#####
## ouvrir le doc : 
setwd("~/Desktop/M2/projet biodiversite/oiseaux_bagnas/data/pro")
process_data <- read_csv("~/Desktop/M2/projet biodiversite/oiseaux_bagnas/data/pro/process_data.csv")


esp_blongios <- "Blongios nain, Butor blongios"
data_blongios <- process_data %>% filter(nom_vernaculaire == esp_blongios)

# il faut qu'on vire les sites sans protocole fixe


#1 : donnees protocolaires

data_blongios_protocole <- data_blongios %>% filter(champs_additionnels == "{'RELV_NOM': 'SuiviBlongiosTalève'}")
#différents variables des  modeles : annee, mois, jour, meteo 

####modele null : presence varie dans le temps ? #####


#1. centrer réduire 



#additionner les abondances par jour. 

data_blongios_protocole$jour <- day(floor_date(data_blongios_protocole$date_debut, "day"))
data_blongios_protocole$mois <- month(floor_date(data_blongios_protocole$date_debut, "month"))
data_blongios_protocole$annee <- year(floor_date(data_blongios_protocole$date_debut, "year"))

data_blongios_protocole$annee2 <- data_blongios_protocole$annee-2013

# modeles temporels 

glm_blongios_proto_day= glm(nombre_min ~ jour , family = poisson(), data= data_blongios_protocole)
glm_blongios_proto_month = glm(nombre_min ~ mois , family = poisson(), data= data_blongios_protocole)
glm_blongios_proto_year = glm(nombre_min ~ annee2 , family = poisson(), data= data_blongios_protocole)


AIC(glm_blongios_proto_day, glm_blongios_proto_month , glm_blongios_proto_year )

glm_blongios_proto_month_year = glm(nombre_min ~ annee2 + mois, family = poisson(), data= data_blongios_protocole)
glm_blongios_proto_day_year = glm(nombre_min ~ annee2 + jour, family = poisson(), data= data_blongios_protocole)
glm_blongios_proto_day_mois = glm(nombre_min ~ mois + jour, family = poisson(), data= data_blongios_protocole)

AIC( glm_blongios_proto_day, glm_blongios_proto_month, glm_blongios_proto_year, glm_blongios_proto_month_year, glm_blongios_proto_day_year, glm_blongios_proto_day_mois)



#2 : donnees opportunistes
data_blongios_opportuniste <- data_blongios %>% filter(champs_additionnels != "{'RELV_NOM': 'SuiviBlongiosTalève'}")


data_blongios_opportuniste$jour <- floor_date(data_blongios_opportuniste$date_debut, "day")
data_blongios_opportuniste$mois <- floor_date(data_blongios_opportuniste$date_debut, "month")
data_blongios_opportuniste$annee <- year(floor_date(data_blongios_opportuniste$date_debut, "year"))

data_blongios_opportuniste<- data_blongios_opportuniste %>%
  filter(annee> 2014)  

data_blongios_opportuniste$annee2 <- data_blongios_opportuniste$annee-2013

# modeles temporels 

glm_blongios_opp_day= glm(nombre_min ~ jour , family = poisson(), data= data_blongios_opportuniste)
glm_blongios_opp_month = glm(nombre_min ~ mois , family = poisson(), data= data_blongios_opportuniste)
glm_blongios_opp_year = glm(nombre_min ~ annee2 , family = poisson(), data= data_blongios_opportuniste)


AIC(glm_blongios_proto_day, glm_blongios_proto_month , glm_blongios_proto_year )

glm_blongios_opp_month_year = glm(nombre_min ~ annee2 + mois, family = poisson(), data= data_blongios_opportuniste)
glm_blongios_opp_day_year = glm(nombre_min ~ annee2 + jour, family = poisson(), data= data_blongios_opportuniste)
glm_blongios_opp_day_mois = glm(nombre_min ~ mois + jour, family = poisson(), data= data_blongios_opportuniste)

AIC( glm_blongios_opp_day, glm_blongios_opp_month, glm_blongios_opp_year, glm_blongios_opp_month_year, glm_blongios_opp_day_year, glm_blongios_opp_day_mois)




# effet aleatoire

# Transformer mois en facteur
data_blongios_protocole$mois <- as.factor(data_blongios_protocole$mois)

# Modèle avec effet fixe du mois et effet aléatoire de l'année
modele_mois_effet_aléatoire <- glmer(nombre_min ~ mois + (1 | annee2), 
                                     data = data_blongios_protocole, 
                                     family = poisson)
summary(modele_mois_effet_aléatoire)
plot(modele_mois_effet_aléatoire)


#jour 
data_blongios_protocole$jour <- as.factor(data_blongios_protocole$jour)

# Modèle avec effet fixe du mois et effet aléatoire de l'année
modele_jour_effet_aléatoire <- glmer(nombre_min ~ jour + (1 | mois), 
                                     data = data_blongios_protocole, 
                                     family = poisson)
summary(modele_jour_effet_aléatoire)
plot(modele_jour_effet_aléatoire)


AIC( glm_blongios_proto_day, glm_blongios_proto_month, glm_blongios_proto_year, glm_blongios_proto_month_year, glm_blongios_proto_day_year, glm_blongios_proto_day_mois, 
   modele_jour_effet_aléatoire,modele_mois_effet_aléatoire)  




```

```{r}
library(tidyverse) 
library(lubridate) 
library(readxl) 
library(ggplot2) 
library(dplyr)
library(gridExtra)
library(readr)
library(knitr)
library(lme4)
library(leaflet)
library(sf)
library(slider)

setwd("~/Desktop/M2/projet biodiversite/oiseaux_bagnas/data/pro")
process_data <- read_csv("~/Desktop/M2/projet biodiversite/oiseaux_bagnas/data/pro/process_data.csv")


process_butor <- process_data %>%
  filter(nom_vernaculaire=="Butor étoilé")

#préparer les coordonnées pour R 
sites_butor <- st_as_sf(process_butor, coords = c("x_centroid_4326", "y_centroid_4326"), crs = 4326)

# on rassemble les données pour avoir un dataframe avec 1 ligne par site d'étude. L'objectif est d'avoir le nombre d'écoute de Butor par site (somme depuis 2014)
sites_butor <- sites_butor %>%
  group_by(nom_lieu, nom_vernaculaire, geometry) %>%
  summarise(
    somme_nombre_min = sum(nombre_min, na.rm = TRUE),
    .groups = "drop"
  )

#leaflet est un package pour projeter des infos sur une carte
leaflet() %>%
  addTiles() %>%     
  
  addCircleMarkers(
    data =sites_butor, #on prend les data frame résumé avec 1 ligne par site
    radius = ~somme_nombre_min, #la taille des points est proportionnelle au nombre d'oiseaux entendus
    color = "red",
    fillOpacity = 0.9,
    popup = ~paste ((nom_lieu), ", Butor entendus : " ,(somme_nombre_min), sep = "")
  ) %>%
  setView(lng = 3.51, lat = 43.31, zoom = 13)
```

#A. Modèle abondance talève temps + enviro + hydro

```{r}

process_protocole <- read_csv("data/pro/process_protocole.csv")
#Filtrer les relevés pour Talève sultane
Protocole_SuiviTaleve <- process_protocole %>%
  filter(
    nom_vernaculaire == "Talève sultane, Poule sultane, Porphyrion bleu"
  )



#modèle abondance talève : partie hydro 


#standardidation des données 

Protocole_SuiviTaleve$annee <- as.numeric(Protocole_SuiviTaleve$annee)
Protocole_SuiviTaleve$julian <- as.numeric(Protocole_SuiviTaleve$julian)
Protocole_SuiviTaleve$annee2 <- as.numeric(as.character(Protocole_SuiviTaleve$annee)) - 2013
Protocole_SuiviTaleve$nom_lieu<- as.character (Protocole_SuiviTaleve$nom_lieu)

# enviro 
Protocole_SuiviTaleve$temp_moy_glissante_31j <- scale(as.numeric(Protocole_SuiviTaleve$temp_moy_glissante_31j))
Protocole_SuiviTaleve$temp_moy_glissante_7j <- scale(as.numeric(Protocole_SuiviTaleve$temp_moy_glissante_7j))
Protocole_SuiviTaleve$pluie_moy_glissante_7j <- scale(as.numeric(Protocole_SuiviTaleve$pluie_moy_glissante_7j))
Protocole_SuiviTaleve$pluie_moy_glissante_31j <- scale(as.numeric(Protocole_SuiviTaleve$pluie_moy_glissante_31j))
Protocole_SuiviTaleve$vent_moyen <- scale(as.numeric(Protocole_SuiviTaleve$vent_moyen))
Protocole_SuiviTaleve$temperature = scale (as.numeric(Protocole_SuiviTaleve$temperature))
Protocole_SuiviTaleve$pluie_1h = scale (as.numeric(Protocole_SuiviTaleve$pluie_1h))

#hydro 

Protocole_SuiviTaleve$Profondeur <- scale( as.numeric(Protocole_SuiviTaleve$Profondeur ))
Protocole_SuiviTaleve$AssecT_1 <- as.factor(Protocole_SuiviTaleve$AssecT_1 )

#modèles : 
# 4a. Modèle par année

modele_annee <- glm(nombre_min ~ annee2, 
                    family = poisson, 
                    data = Protocole_SuiviTaleve)


modele_jour <- glm(nombre_min ~ julian, 
                   data = Protocole_SuiviTaleve, 
                   family = poisson)


modele_annee_jour <- glm(nombre_min ~ annee2 + julian, 
                         data = Protocole_SuiviTaleve, 
                         family = poisson)

modele_anneejour <- glm(nombre_min ~ annee2 * julian, 
                        data = Protocole_SuiviTaleve, 
                        family = poisson)
modele_julian2 <- glm(nombre_min ~ julian + I(julian^2), 
                      data = Protocole_SuiviTaleve, 
                      family = poisson)

modele_julian2annee <- glm(nombre_min ~ julian*annee2 + I(julian^2),
                           data = Protocole_SuiviTaleve, 
                           family = poisson)
##### Modeles complets 
modele_julian2_annee <- glm(nombre_min ~ julian + I(julian^2)+annee2,
                            data = Protocole_SuiviTaleve, 
                            family = poisson)
modele_complet_site <- glm(nombre_min~ annee2 + julian + I(julian^2)+ nom_lieu,
                           data = Protocole_SuiviTaleve, 
                           family = poisson ) ### meilleur AIC avec le model interaction mais le nombre de parametres largement plus faible (12 < 20 ) donc on le prend
modele_complet_anneesite <- glm(nombre_min~ annee2*nom_lieu + julian + I(julian^2),
                                data = Protocole_SuiviTaleve, 
                                family = poisson )
modele_complet_site <- glm(nombre_min~ annee2 + julian + I(julian^2)+ nom_lieu,
                           data = Protocole_SuiviTaleve, 
                           family = poisson )

### modèle avec variable enviro

modele_complet_vent <- glm(nombre_min~ annee2 + julian + I(julian^2)+ nom_lieu + vent_moyen,
                           data = Protocole_SuiviTaleve, 
                           family = poisson )


modele_complet_temp_31 <- glm(nombre_min~ annee2 + julian + I(julian^2)+ nom_lieu + temp_moy_glissante_31j+ vent_moyen,
                              data = Protocole_SuiviTaleve, 
                              family = poisson )

modele_complet_temp_7j <- glm(nombre_min~ annee2 + julian + I(julian^2)+ nom_lieu + temp_moy_glissante_7j+ vent_moyen,
                              data = Protocole_SuiviTaleve, 
                              family = poisson )

modele_complet_temp_1j<- glm(nombre_min~ annee2 + julian + I(julian^2)+ nom_lieu + temperature,
                             data = Protocole_SuiviTaleve, 
                             family = poisson )

modele_complet_temp_1j_vent<- glm(nombre_min~ annee2 + julian + I(julian^2)+ nom_lieu + temperature + vent_moyen,
                                  data = Protocole_SuiviTaleve, 
                                  family = poisson )

modele_complet_pluie_31j_vent<- glm(nombre_min~ annee2 + julian + I(julian^2)+ nom_lieu + pluie_moy_glissante_31j + vent_moyen,
                                    data = Protocole_SuiviTaleve, 
                                    family = poisson )

modele_complet_pluie_7j_vent<- glm(nombre_min~ annee2 + julian + I(julian^2)+ nom_lieu + pluie_moy_glissante_7j + vent_moyen,
                                   data = Protocole_SuiviTaleve, 
                                   family = poisson )
modele_complet_pluie_1j_vent<- glm(nombre_min~ annee2 + julian + I(julian^2)+ nom_lieu + pluie_1h + vent_moyen,
                                   data = Protocole_SuiviTaleve, 
                                   family = poisson )


summary(modele_annee) 
summary(modele_jour)
summary(modele_annee_jour) 
summary(modele_anneejour) 
summary(modele_complet_site)
summary(modele_complet_anneesite)
summary((modele_complet_temp_31))

### modèle avec var hydro 

modele_complet_assec <- glm(nombre_min~ annee2 + julian + I(julian^2)+ nom_lieu + vent_moyen + AssecT_1,
                           data = Protocole_SuiviTaleve, 
                           family = poisson )
                           
summary(modele_complet_assec)
modele_complet_profondeur <- glm(nombre_min~ annee2 + julian + I(julian^2)+ nom_lieu + vent_moyen + Profondeur,
                           data = Protocole_SuiviTaleve, 
                           family = poisson )


modele_complet_pluie_31j_assec<- glm(nombre_min~ annee2 + julian + I(julian^2)+ nom_lieu + pluie_moy_glissante_31j + vent_moyen + AssecT_1,
                                    data = Protocole_SuiviTaleve, 
                                    family = poisson )
summary(modele_complet_pluie_31j_assec)
AIC(modele_complet_site,modele_complet_vent,modele_complet_assec,modele_complet_profondeur,modele_complet_pluie_31j_assec)
```

## blongios 
```{r}
Protocole_SuiviBlongios <- process_protocole %>%
  filter(
    nom_vernaculaire == "Blongios nain, Butor blongios"
  )

Protocole_SuiviBlongios$annee <- as.numeric(Protocole_SuiviBlongios$annee)
Protocole_SuiviBlongios$julian <- as.numeric(Protocole_SuiviBlongios$julian)
Protocole_SuiviBlongios$annee2 <- as.numeric(as.character(Protocole_SuiviBlongios$annee)) - 2013
Protocole_SuiviBlongios$nom_lieu<- as.character (Protocole_SuiviBlongios$nom_lieu)

# enviro 
Protocole_SuiviBlongios$temp_moy_glissante_31j <- scale(as.numeric(Protocole_SuiviBlongios$temp_moy_glissante_31j))
Protocole_SuiviBlongios$temp_moy_glissante_7j <- scale(as.numeric(Protocole_SuiviBlongios$temp_moy_glissante_7j))
Protocole_SuiviBlongios$pluie_moy_glissante_7j <- scale(as.numeric(Protocole_SuiviBlongios$pluie_moy_glissante_7j))
Protocole_SuiviBlongios$pluie_moy_glissante_31j <- scale(as.numeric(Protocole_SuiviBlongios$pluie_moy_glissante_31j))
Protocole_SuiviBlongios$vent_moyen <- scale(as.numeric(Protocole_SuiviBlongios$vent_moyen))
Protocole_SuiviBlongios$temperature = scale (as.numeric(Protocole_SuiviBlongios$temperature))
Protocole_SuiviBlongios$pluie_1h = scale (as.numeric(Protocole_SuiviBlongios$pluie_1h))

#hydro 

Protocole_SuiviBlongios$Profondeur <- scale( as.numeric(Protocole_SuiviBlongios$Profondeur ))
Protocole_SuiviBlongios$AssecT_1 <- as.factor(Protocole_SuiviBlongios$AssecT_1 )



modeleB_complet_site <- glm(nombre_min~ annee2 + julian + I(julian^2)+ nom_lieu,
                           data = Protocole_SuiviBlongios, 
                           family = poisson )


### modèle avec variable enviro

modeleB_complet_vent <- glm(nombre_min~ annee2 + julian + I(julian^2)+ nom_lieu + vent_moyen,
                           data = Protocole_SuiviBlongios, 
                           family = poisson )


modeleB_complet_temp_31 <- glm(nombre_min~ annee2 + julian + I(julian^2)+ nom_lieu + temp_moy_glissante_31j+ vent_moyen,
                              data = Protocole_SuiviBlongios, 
                              family = poisson )

modeleB_complet_temp_7j <- glm(nombre_min~ annee2 + julian + I(julian^2)+ nom_lieu + temp_moy_glissante_7j+ vent_moyen,
                              data = Protocole_SuiviBlongios, 
                              family = poisson )


modeleB_complet_temp_1j_vent<- glm(nombre_min~ annee2 + julian + I(julian^2)+ nom_lieu + temperature + vent_moyen,
                                  data = Protocole_SuiviBlongios, 
                                  family = poisson )

modeleB_complet_pluie_31j_vent<- glm(nombre_min~ annee2 + julian + I(julian^2)+ nom_lieu + pluie_moy_glissante_31j + vent_moyen,
                                    data = Protocole_SuiviBlongios, 
                                    family = poisson )

modeleB_complet_pluie_7j_vent<- glm(nombre_min~ annee2 + julian + I(julian^2)+ nom_lieu + pluie_moy_glissante_7j + vent_moyen,
                                   data = Protocole_SuiviBlongios, 
                                   family = poisson )
modeleB_complet_pluie_1j_vent<- glm(nombre_min~ annee2 + julian + I(julian^2)+ nom_lieu + pluie_1h + vent_moyen,
                                   data = Protocole_SuiviBlongios, 
                                   family = poisson )





# avec hydro 

modeleB_complet_assec <- glm(nombre_min~ annee2 + julian + I(julian^2)+ nom_lieu + vent_moyen + AssecT_1,
                           data = Protocole_SuiviBlongios, 
                           family = poisson )
                           
summary(modeleB_complet_assec)
modeleB_complet_profondeur <- glm(nombre_min~ annee2 + julian + I(julian^2)+ nom_lieu + vent_moyen + Profondeur,
                           data = Protocole_SuiviBlongios, 
                           family = poisson )

AIC(modeleB_complet_site, modeleB_complet_vent,modeleB_complet_temp_31,modeleB_complet_temp_7j,modeleB_complet_temp_1j_vent,modeleB_complet_pluie_31j_vent,modeleB_complet_pluie_7j_vent,modeleB_complet_pluie_1j_vent,modeleB_complet_assec,modeleB_complet_profondeur)
```

