---
title: "clean_donnees"
format: html
editor: visual
---

## 1. Rassembler les deux tableaux de données

a)  récupérer les tableaux de données brute.

```{r}
setwd("~/Desktop/M2/projet biodiversite/oiseaux_bagnas")
raw_data<- read_excel("~/Desktop/M2/projet biodiversite/oiseaux_bagnas/data/raw/synthese_observations_2025-09-09T13_30_50.994Z.xlsx")

raw_data_2 <- read_delim(
  "~/Desktop/M2/projet biodiversite/oiseaux_bagnas/data/raw/synthese_observations_2025-11-24T07_38_00.302Z (2).csv",
  delim = ";",
  locale = locale(encoding = "Latin1", decimal_mark = ".")
)

```

Nous conservons uniquement les colonnes pertinentes pour la suite de l'analyse, en supprimant les colonnes vides ainsi que celles dont l'information est redondante, notamment les noms latins.

```{r}
process_data_1= raw_data %>%
  select(id_synthese,date_debut,date_fin,heure_debut,heure_fin,
         nom_vernaculaire,nombre_min,observateurs,determinateur,x_centroid_4326,
         y_centroid_4326,nom_lieu,champs_additionnels)

process_data_2 <- raw_data_2 %>%
  select(id_synthese, date_debut, date_fin, heure_debut, heure_fin,
         nom_vernaculaire, nombre_min, observateurs, determinateur,
         x_centroid_4326, y_centroid_4326,
         nom_lieu, champs_additionnels)

# On garde uniquement l'heure (HH:MM:SS) dans heure_debut / heure_fin
# car le fichier original contenait une date + une heure
process_data_1 <- process_data_1 %>%
  mutate(
    heure_debut = format(heure_debut, "%H:%M:%S"),
    heure_fin   = format(heure_fin,   "%H:%M:%S")
  )

# mettre en format date les dates de debut et de fin 

process_data_1 <- process_data_1 %>%
  mutate( date_debut = as.Date(date_debut, format = "%d/%m/%Y"),
          date_fin = as.Date(date_fin, format = "%d/%m/%Y") )



process_data_2 <- process_data_2 %>%
  mutate( date_debut = as.Date(date_debut, format = "%d/%m/%Y"),
          date_fin = as.Date(date_fin, format = "%d/%m/%Y") )

#correction des formats de certaines colonnes
process_data_2 <- process_data_2 %>%
  mutate(
    x_centroid_4326 = as.character(x_centroid_4326),
    y_centroid_4326 = as.character(y_centroid_4326)
  )

process_data_1<- process_data_1 %>%
  mutate(
    x_centroid_4326 = round(as.numeric(x_centroid_4326), 6),
    y_centroid_4326 = round(as.numeric(y_centroid_4326), 6)
  )

process_data_2 <- process_data_2 %>%
  mutate(
    x_centroid_4326 = round(as.numeric(x_centroid_4326), 6),
    y_centroid_4326 = round(as.numeric(y_centroid_4326), 6)
  )
# Le fichier brut est en format "dd/mm/YYYY"
# On convertit proprement en Date (format standard YYYY-MM-DD)


#verification des données soit identiques pour le butor et le taleve


process_data_2 <- process_data_2 %>%
  mutate(
    heure_debut = as.character(heure_debut),
    heure_fin   = as.character(heure_fin)
  )

# La ligne 132 de process_data_2 avait un NA
# On remplace par la valeur correspondante dans process_data_1 (ligne 720)
process_data_2$champs_additionnels[ process_data_2$id_synthese == 124571 ] <- 
  process_data_1$champs_additionnels[720]

#création du tableau final avec les 3 espèces et les colonnes dans le bon format. C'est ce tableau qui est par la suite utilisé. 
process_data = process_data_2

write_csv(process_data, "~/Desktop/M2/projet biodiversite/oiseaux_bagnas/data/pro/process_data.csv")

```

## 2. Créer le tableau de données utilisé dans les analyses sur le protocole

```{r}
process_data$annee = year(floor_date(process_data$date_debut, "year"))
process_protocole = process_data  %>%
  filter(annee>= 2014) %>%
  filter (nom_lieu  %in% paste0 ("ButorTalèveBlongios-", 1 : 9)) %>%
  filter( champs_additionnels== "{'RELV_NOM': 'SuiviButor'}" |
          champs_additionnels== "{'RELV_NOM': 'SuiviBlongiosTalève'}")


write_csv(process_protocole, "~/Desktop/M2/projet biodiversite/oiseaux_bagnas/data/pro/process_protocole.csv")


```

##3. Les données environnementales

```{r}
setwd("~/Desktop/M2/projet biodiversite/oiseaux_bagnas/data_enviro")

#récuperer les csv pour chaque année 
file_2013 <- read_delim("2013.csv", delim = ";", 
                        escape_double = FALSE, trim_ws = TRUE, 
                        skip = 4)

file_2014 <- read_delim("2014.csv", delim = ";", 
                       escape_double = FALSE, trim_ws = TRUE, 
                       skip = 4)
file_2015 <- read_delim("2015.csv", delim = ";", 
                        escape_double = FALSE, trim_ws = TRUE, 
                        skip = 4)
file_2016 <- read_delim("2016.csv", delim = ";", 
                        escape_double = FALSE, trim_ws = TRUE, 
                        skip = 4)
file_2017 <- read_delim("2017.csv", delim = ";", 
                        escape_double = FALSE, trim_ws = TRUE, 
                        skip = 4)
file_2018 <- read_delim("2016.csv", delim = ";", 
                        escape_double = FALSE, trim_ws = TRUE, 
                        skip = 4)
file_2019 <- read_delim("2017.csv", delim = ";", 
                        escape_double = FALSE, trim_ws = TRUE, 
                        skip = 4)
file_2020 <- read_delim("2020.csv", delim = ";", 
                        escape_double = FALSE, trim_ws = TRUE, 
                        skip = 4)
file_2021 <- read_delim("2021.csv", delim = ";", 
                        escape_double = FALSE, trim_ws = TRUE, 
                        skip = 4)
file_2022 <- read_delim("2022.csv", delim = ";", 
                        escape_double = FALSE, trim_ws = TRUE, 
                        skip = 4)
file_2023 <- read_delim("2023.csv", delim = ";", 
                        escape_double = FALSE, trim_ws = TRUE, 
                        skip = 4)
file_2024 <- read_delim("2024.csv", delim = ";", 
                        escape_double = FALSE, trim_ws = TRUE, 
                        skip = 4)
file_2025 <- read_delim("2025.csv", delim = ";", 
                        escape_double = FALSE, trim_ws = TRUE, 
                        skip = 4)
#enlever la première ligne qui donne les unités des colonnes (toujours présent dans les données brut si besoin de les retrouver )
file_2013 <- file_2013[-1, ]
file_2014 <- file_2014[-1, ]
file_2015 <- file_2015[-1, ]
file_2016 <- file_2016[-1, ]
file_2017 <- file_2017[-1, ]
file_2018 <- file_2018[-1, ]
file_2019 <- file_2019[-1, ]
file_2020 <- file_2020[-1, ]
file_2021 <- file_2021[-1, ]
file_2022 <- file_2022[-1, ]
file_2023 <- file_2023[-1, ]
file_2024 <- file_2024[-1, ]
file_2025 <- file_2025[-1, ]



```

##4. Les données hydro

## 5. Analyses exploratoires

#### A. les observateurs Script d'Émile

#### B. cartographie des sites protocoles avec la taille des points qui montre l'abondance par site (de 2014 à 2025 confondu) pour chaque espèce

```{r}
library(leaflet)
library(sf)
library(RColorBrewer) 
library(dplyr)
library(readr)
library(tidyverse) 
library(lubridate) 
library(readxl) 
library(ggplot2) 
library(dplyr)
library(gridExtra)
library(readr)
library(knitr)
library(lme4)
```
Cartographie des sites d'observation/écoute des 3 espèces. Tous types de données mélangées (protocole et hors protocole) depuis 2014

```{r}

#1 : tous les sites 
#2 : les sites du protocole :

process_protocole <- read_csv("~/Desktop/M2/projet biodiversite/oiseaux_bagnas/data/pro/process_protocole.csv")

sites_protocole <- st_as_sf(process_protocole, coords = c("x_centroid_4326", "y_centroid_4326"), crs = 4326)

leaflet() %>%
  addTiles() %>%     # fond OSM

  addCircleMarkers(
    data =sites_protocole,
    radius = 5,
    color = "red",
    fillOpacity = 0.9,
    popup = ~nom_lieu
  ) %>%
  setView(lng = 3.3, lat = 43.6, zoom = 9)

```


b)  blongios

```{r}

process_protocole <- read_csv("~/Desktop/M2/projet biodiversite/oiseaux_bagnas/data/pro/process_protocole.csv")

process_protocole_blongios <- process_protocole %>%
  filter(nom_vernaculaire=="Blongios nain, Butor blongios")

sites_protocole_blongios <- st_as_sf(process_protocole_blongios, coords = c("x_centroid_4326", "y_centroid_4326"), crs = 4326)

sites_protocole_blongios <- sites_protocole_blongios %>%
  group_by(nom_lieu, nom_vernaculaire, geometry) %>%
  summarise(
    somme_nombre_min = sum(nombre_min, na.rm = TRUE),
    .groups = "drop"
  )


leaflet() %>%
  addTiles() %>%     # fond OSM

  addCircleMarkers(
    data =sites_protocole_blongios,
    radius = ~somme_nombre_min,
    color = "red",
    fillOpacity = 0.9,
    popup = ~paste ((nom_lieu), ", Blongios entendus :" ,(somme_nombre_min), sep = "")
  ) %>%
  setView(lng = 3.51, lat = 43.31, zoom = 13)


```

c)  butor

```{r}

process_protocole <- read_csv("~/Desktop/M2/projet biodiversite/oiseaux_bagnas/data/pro/process_protocole.csv")

process_protocole_butor <- process_protocole %>%
  filter(nom_vernaculaire=="Butor étoilé")

sites_protocole_butor <- st_as_sf(process_protocole_butor, coords = c("x_centroid_4326", "y_centroid_4326"), crs = 4326)

sites_protocole_butor <- sites_protocole_butor %>%
  group_by(nom_lieu, nom_vernaculaire, geometry) %>%
  summarise(
    somme_nombre_min = sum(nombre_min, na.rm = TRUE),
    .groups = "drop"
  )


leaflet() %>%
  addTiles() %>%     # fond OSM

  addCircleMarkers(
    data =sites_protocole_butor,
    radius = ~somme_nombre_min,
    color = "red",
    fillOpacity = 0.9,
    popup = ~paste ((nom_lieu), ", Butor entendus :" ,(somme_nombre_min), sep = "")
  ) %>%
  setView(lng = 3.51, lat = 43.31, zoom = 13)



```

d)  talève

```{r}

process_protocole <- read_csv("~/Desktop/M2/projet biodiversite/oiseaux_bagnas/data/pro/process_protocole.csv")

process_protocole_taleve <- process_protocole %>%
  filter(nom_vernaculaire=="Talève sultane, Poule sultane, Porphyrion bleu")

sites_protocole_taleve <- st_as_sf(process_protocole_taleve, coords = c("x_centroid_4326", "y_centroid_4326"), crs = 4326)

sites_protocole_taleve <- sites_protocole_taleve %>%
  group_by(nom_lieu, nom_vernaculaire, geometry) %>%
  summarise(
    somme_nombre_min = sum(nombre_min, na.rm = TRUE),
    .groups = "drop"
  )


leaflet() %>%
  addTiles() %>%     # fond OSM

  addCircleMarkers(
    data =sites_protocole_taleve,
    radius = ~somme_nombre_min,
    color = "red",
    fillOpacity = 0.9,
    popup = ~paste ((nom_lieu), ", Talèves entendues :" ,(somme_nombre_min), sep = "")
  ) %>%
  setView(lng = 3.51, lat = 43.31, zoom = 13)



```
