---
title: "Gayot_oiseaux"
format: html
editor: visual
---

### Les packages nécessaires

```{r}
#| label: Packages necessaire
library(tidyverse) 
library(lubridate) 
library(readxl) 
library(ggplot2)
```

```{r}
library(dplyr)
```

```{r}
library(gridExtra)
library(readr)
library(knitr)
```

# 1. Nettoyage des données

::: {.callout-note style="blue"}
Nous allons mettre au propre le tableau 1 et le tableau 2 afin d’identifier les différences, les corriger et constituer un tableau final regroupant les trois espèces.
:::

```{r}
#| label: Appel data 1
setwd("C:/Users/lucie/Desktop/Projet_Biodiversite/oiseaux_bagnas/data/raw")
raw_data<- read_excel("synthese_observations_2025-09-09T13_30_50.994Z.xlsx") 
```

## 1.2Mise au propre du tableau

:::: callout-note
::: {style="blue"}
Nous conservons uniquement les colonnes pertinentes pour la suite de l’analyse, en supprimant les colonnes vides ainsi que celles dont l’information est redondante, notamment les noms latins.
:::
::::

```{r}
#| label: Selection variables utiles
#| message: false
#| warning: false
#| include: false
process_data_1= raw_data %>%
  select(id_synthese,date_debut,date_fin,heure_debut,heure_fin,
         nom_vernaculaire,nombre_min,observateurs,determinateur,x_centroid_4326,
         y_centroid_4326,nom_lieu,champs_additionnels)
         
# On garde uniquement l'heure (HH:MM:SS) dans heure_debut / heure_fin
# car le fichier original contenait une date + une heure
process_data_1 <- process_data_1 %>%
  mutate(
    heure_debut = format(heure_debut, "%H:%M:%S"),
    heure_fin   = format(heure_fin,   "%H:%M:%S")
  )

# Petit contrôle pour vérifier que les heures sont cohérentes
process_data_1 %>% count(heure_debut)

# on v a mettre en format date les dates de debut et de fin 

process_data_1 <- process_data_1 %>%
  mutate( date_debut = as.Date(date_debut, format = "%d/%m/%Y"),
          date_fin = as.Date(date_fin, format = "%d/%m/%Y") )


```

## 1.3 Import et sélection du second tableau brut

############################################### 

```{r}
#| label: Appel data 2
setwd("C:/Users/lucie/Desktop/Projet_Biodiversite/oiseaux_bagnas/data/raw")

# read_delim + encoding Latin1 = corrige les accents
raw_data_2 <- read_delim(
  "synthese_observations_2025-11-24T07_38_00.302Z (2).csv",
  delim = ";",
  locale = locale(encoding = "Latin1", decimal_mark = ".")
)

# On sélectionne seulement les colonnes nécessaires et dans le même ordre
process_data_2 <- raw_data_2 %>%
  select(id_synthese, date_debut, date_fin, heure_debut, heure_fin,
         nom_vernaculaire, nombre_min, observateurs, determinateur,
         x_centroid_4326, y_centroid_4326,
         nom_lieu, champs_additionnels)

process_data_2 <- process_data_2 %>%
  mutate(
    x_centroid_4326 = as.character(x_centroid_4326),
    y_centroid_4326 = as.character(y_centroid_4326)
  )

process_data_1<- process_data_1 %>%
  mutate(
    x_centroid_4326 = round(as.numeric(x_centroid_4326), 6),
    y_centroid_4326 = round(as.numeric(y_centroid_4326), 6)
  )

process_data_2 <- process_data_2 %>%
  mutate(
    x_centroid_4326 = round(as.numeric(x_centroid_4326), 6),
    y_centroid_4326 = round(as.numeric(y_centroid_4326), 6)
  )
# Le fichier brut est en format "dd/mm/YYYY"
# On convertit proprement en Date (format standard YYYY-MM-DD)
process_data_2 <- process_data_2 %>%
  mutate( date_debut = as.Date(date_debut, format = "%d/%m/%Y"),
          date_fin = as.Date(date_fin, format = "%d/%m/%Y") )

 #verification des données soit identiques pour le butor et le taleve


process_data_2 <- process_data_2 %>%
  mutate(
    heure_debut = as.character(heure_debut),
    heure_fin   = as.character(heure_fin)
  )
# Certaines heures arrivent comme objets POSIX → on convertit en caractère



# Correction de la ligne manquante dans champs_additionnels


# La ligne 132 de process_data_2 avait un NA
# On remplace par la valeur correspondante dans process_data_1 (ligne 720)
process_data_2$champs_additionnels[ process_data_2$id_synthese == 124571 ] <- 
  process_data_1$champs_additionnels[720]

```

# 2. Vérification que les données sensibles correspondent

::: {.callout-important style="red"}
Nous allons vérifier, après modification du type de certaines colonnes, si les jeux de données sont désormais identiques. Cette comparaison sera effectuée espèce par espèce. Lors de la première comparaison du tableau 1 et du tableau 2 avec la fonction `all_equal()`, nous avons constaté que plusieurs formats différaient (dates, heures, notations scientifiques, etc.). Nous avons également relevé une case vide pour l’individu 132 dans le tableau 2. Après avoir apporté les corrections nécessaires, nous avons vérifié espèce par espèce que l’ensemble des valeurs corresponde.
:::

```{r}
#| label: Comparaison des data
#| echo: false
#| message: false
#| warning: false
# Comparaison BUTOR ÉTOILÉ
Butor_etoile_1 <- process_data_1   %>% filter(nom_vernaculaire == "Butor étoilé")
Butor_etoile_2 <- process_data_2 %>% filter(nom_vernaculaire == "Butor étoilé")

all.equal(Butor_etoile_1, Butor_etoile_2)
```

```{r}
#| label: Comparaison des data
#| echo: false
#| message: false
#| warning: false
# Comparaison BLONGIOS
Blongios_1 <- process_data_1 %>%
  filter(nom_vernaculaire == "Blongios nain, Butor blongios")

Blongios_2 <- process_data_2 %>%
  filter(nom_vernaculaire == "Blongios nain, Butor blongios")

all.equal(Blongios_1, Blongios_2)

```

# 3. Ajout de la taleve sultane au tableau final

::: {.callout-note style="blue"}
Nous prenons la nouvelle table qui est identique à l'autre avec une espece supplémentaire
:::

```{r}
#| label: creation du data final
process_data = process_data_2

write_csv(process_data, "C:/Users/lucie/Desktop/Projet_Biodiversite/oiseaux_bagnas/data/pro/process_data.csv")

```

# 4. Jeux de données nécessaires ( par especes, par protocole....)

```{undefined}
#| label: DATA A UTILISER
 process_data <- read_csv("data/pro/process_data.csv")
## 4.1 Par especes

#| label: G
Butor_etoile<-process_data %>% filter( nom_vernaculaire == "Butor étoilé")

Blongios_nain<-process_data %>% filter( nom_vernaculaire == "Blongios nain, Butor blongios")

Taleve_sultane<-process_data %>% filter( nom_vernaculaire == "taleve sultane, Poule sultane, Porphyrion bleu")
```

## 4.2 Par protocole

```{r}
#| label: data par protocole
suivi<-process_data %>%
  filter(
  champs_additionnels%in% c(
    "{'RELV_NOM': 'SuiviBlongiostaleve'}",
    "{'RELV_NOM': 'SuiviButor'}"
  )
)

opportuniste <- process_data %>%
  filter(
    !champs_additionnels %in% c(
      "{'RELV_NOM': 'SuiviBlongiostaleve'}",
      "{'RELV_NOM': 'SuiviButor'}"
    )
  )

Protocole_SuiviButor <- process_data %>%
  filter(
    champs_additionnels == "{'RELV_NOM': 'SuiviButor'}" &
      nom_vernaculaire == "Butor étoilé"
  )

Protocole_SuiviBlongiosTaleve <- process_data %>%
  filter(
    champs_additionnels == "{'RELV_NOM': 'SuiviBlongiosTalève'}" &
      nom_vernaculaire %in% c(
        "Blongios nain, Butor blongios",
        "Talève sultane, Poule sultane, Porphyrion bleu"
      )
  )

Opportuniste_Butor <- process_data %>%
  filter(
    !champs_additionnels == "{'RELV_NOM': 'SuiviButor'}" &
      nom_vernaculaire == "Butor étoilé"
  )

Opportuniste_Blongios<- process_data %>%
  filter(
    !champs_additionnels == "{'RELV_NOM': 'SuiviBlongiostaleve'}" &
      nom_vernaculaire == "Blongios nain, Butor blongios"
  )

Opportuniste_Taleve<- process_data %>%
  filter(
    !champs_additionnels == "{'RELV_NOM': 'SuiviBlongiostaleve'}" &
      nom_vernaculaire == "taleve sultane, Poule sultane, Porphyrion bleu"
  )

```

# 5. Analyses exploratoires

## 5.1continuité des protocoles sur les sites

### 5.1.a Pour le Butor

```{r fig.height=25, fig.width=30}
#| label: I
#| echo: false

# Liste des noms de sites
sites <- c(unique(Protocole_SuiviButor$nom_lieu))

# Définir toutes les semaines attendues pour la période de suivi (reste hors de la boucle)
annees <- 1996:2025
semaines <- 1:53  # Certaines années ont 53 semaines ISO

# Générer un data frame complet avec toutes les semaines de toutes les années
calendrier <- expand.grid(annee = annees, semaine = semaines) %>%
  arrange(annee, semaine)

# creation liste pour la boucle 

tous_les_graphes <- list()
# --- 2. Boucle pour l'Analyse et le Graphique de Chaque Site ---

# Nous itérons directement sur la liste des noms de sites
for(site_nom in sites) {
  
  # a) Filtrer les données pour le site actuel (site_nom)
  df_site <- Protocole_SuiviButor %>%
    filter(nom_lieu == site_nom)
  
  # b) Préparation des données: convertir la date et extraire année + semaine
  # Si df_site est vide, le reste du pipeline fonctionnera toujours grâce à right_join
  data_semaines_site <- df_site %>%
    mutate(
      date_parsed = ymd(date_debut),
      annee = year(date_parsed),
      semaine = isoweek(date_parsed)
    )
  
  # c) Calculer le suivi (compte et jointure avec le calendrier)
  suivi <- data_semaines_site %>%
    group_by(annee, semaine) %>%
    summarise(nb = n(), .groups = "drop") %>%
    right_join(calendrier, by = c("annee", "semaine")) %>%
    mutate(
      fait = ifelse(is.na(nb), "Non", "Oui"),
      annee_fct = factor(annee) 
    )
  
  # d) Créer le graphique
  g <- ggplot(suivi, aes(x = semaine, y = annee_fct, fill = fait)) +
    geom_tile(color = "black") +
    scale_fill_manual(values = c("Oui" = "forestgreen", "Non" = "red")) +
    labs(
      title = paste("Site", site_nom), # Titre raccourci pour la vue combinée
      x = "Semaine ISO",
      y = "Année",
      fill = "Protocole fait ?"
    ) +
    theme_minimal() +
    theme(
      panel.grid = element_blank(),
      axis.text.y = element_text(size = 6),
      axis.text.x = element_text(size = 6),
      plot.title = element_text(size = 8, hjust = 0.5) 
    ) 

  tous_les_graphes[[site_nom]] <- g
}

grid.arrange(grobs = tous_les_graphes, ncol = 4)

```

### 5.1.b Pour le Blongios et le Taleve

```{r fig.height=25, fig.width=30}
#| label: J
#| echo: false
site_Blongios = sites <- c(unique(Protocole_SuiviBlongiosTaleve$nom_lieu))

tous_les_graphes_Blongios = list()

for(site_nom in sites) {
df_site <- Protocole_SuiviBlongiosTaleve %>%
  filter(nom_lieu == site_nom)

# b) Préparation des données: convertir la date et extraire année + semaine
# Si df_site est vide, le reste du pipeline fonctionnera toujours grâce à right_join
data_semaines_site <- df_site %>%
  mutate(
    date_parsed = ymd(date_debut),
    annee = year(date_parsed),
    semaine = isoweek(date_parsed)
  )

# c) Calculer le suivi (compte et jointure avec le calendrier)
suivi_Blongios <- data_semaines_site %>%
  group_by(annee, semaine) %>%
  summarise(nb = n(), .groups = "drop") %>%
  right_join(calendrier, by = c("annee", "semaine")) %>%
  mutate(
    fait = ifelse(is.na(nb), "Non", "Oui"),
    annee_fct = factor(annee) 
  )

# d) Créer le graphique
g <- ggplot(suivi_Blongios, aes(x = semaine, y = annee_fct, fill = fait)) +
  geom_tile(color = "black") +
  scale_fill_manual(values = c("Oui" = "forestgreen", "Non" = "red")) +
  labs(
    title = paste("Site", site_nom), # Titre raccourci pour la vue combinée
    x = "Semaine ISO",
    y = "Année",
    fill = "Protocole fait ?"
  ) +
  theme_minimal() +
  theme(
    panel.grid = element_blank(),
    axis.text.y = element_text(size = 6), 
    axis.text.x = element_text(size = 6),
    plot.title = element_text(size = 8, hjust = 0.5) 
  ) 

tous_les_graphes_Blongios[[site_nom]] <- g
}

#Combiner tous les graphiques sur une seule page

grid.arrange(grobs = tous_les_graphes_Blongios, ncol = 4)

```

::: {.callout-note style="green"}
## Interpretation

Sites où pas de protocole suivi régulièrement (1 à 2 sorties en tout) :

-   blongios/taleve : petit_bassin R3.2 petit_bassin R2.9 petit_bassin R3.1 GB6 chemin_animation

-   butor : GB GB5 s 66 44 55 11 99 33 domaineGrandClavalet

sites avec protocole régulier : - blongios/taleve : début en 2014 - butor : début en 2013
:::

## 5.2 effort d'observation journalier : toutes sorties (obs ou pas obs)

### 5.2.a Effort journalier toutes espèces

```{r}

process_data <- process_data %>%
  mutate(
    heure_debut = as.POSIXct(heure_debut, format = "%d/%m/%Y %H:%M:%S"),
    heure_debut_tronc = hour(heure_debut),
    date = as.Date(heure_debut)
  )

### Sommer les obs par heure

obs_heure <- process_data %>%
      group_by(heure_debut_tronc) %>%
      summarize(sum(nombre_min)) 
obs_heure

### Frequence horaire
freq_heure <- process_data %>% group_by(heure_debut_tronc) %>% summarise(freq = n()) %>% mutate(freq_rel = freq / sum(freq))

### Barplot

ggplot(mapping = aes(x, y)) +
  geom_bar(data = data.frame(x = freq_heure$heure_debut_tronc, y = freq_heure$freq), width = 0.8, stat = 'identity') +
  geom_bar(data = data.frame(x = freq_heure$heure_debut_tronc, y = obs_heure$`sum(nombre_min)`), width = 0.4, stat = 'identity', fill = 'black') +
  theme_classic() + scale_y_continuous(expand = c(0, 0)) + xlab("Heure de la journée tronquée à l'inférieur") + ylab ("Nombre de prospections (en gris) et d'observations (en noir)" ) +
ggtitle("Effort d'échantillonnage et nombre d'observations par heure \nen conservant les heures inconnues (0), tout protocole confondu")

```

### 5.2.b Données d'heure sans les 00:00:00 et les absence d'heure

```{r}
process_data <-process_data %>%
  filter(format(heure_debut, "%H:%M:%S") != "00:00:00") 

### Extraire l'heure

process_data <- process_data %>%
  mutate(
    heure_debut_tronc = hour(heure_debut),   # heure de la journée (0-23)
    date = as.Date(heure_debut)
  )
process_data$heure_debut_tronc = as.factor(process_data$heure_debut_tronc)
### Sommer les obs par heure

obs_heure <- process_data %>%
      group_by(heure_debut_tronc) %>%
      summarize(sum(nombre_min)) 
obs_heure



### Frequence horaire

freq_heure <- process_data %>% group_by(heure_debut_tronc) %>% summarise(freq = n()) %>% mutate(freq_rel = freq / sum(freq))


### Barplot


ggplot(mapping = aes(x, y)) +
  geom_bar(data = data.frame(x = freq_heure$heure_debut_tronc, y = freq_heure$freq), width = 0.8, stat = 'identity') +
  geom_bar(data = data.frame(x = freq_heure$heure_debut_tronc, y = obs_heure$`sum(nombre_min)`), width = 0.4, stat = 'identity', fill = 'black') +
  theme_classic() + scale_y_continuous(expand = c(0, 0)) + xlab("Heure de la journée tronquée à l'inférieur") + ylab ("Nombre de prospections (en gris) et d'observations (en noir)" ) +
ggtitle("Effort d'échantillonnage et nombre d'observations par heure \nsans les heures inconnues, tout protocole confondu")
```

### 5.2.c Effort journalier Butor

```{r}
Butor_etoile <- Butor_etoile %>%
  mutate(heure_debut = as.POSIXct(heure_debut, format = "%d/%m/%Y %H:%M:%S")) %>%
  filter(format(heure_debut, "%H:%M:%S") != "00:00:00")
### Extraire l'heure

Butor_etoile <- Butor_etoile %>%
  mutate(
    heure_debut_tronc = hour(heure_debut),   # heure de la journée (0-23)
    date = as.Date(heure_debut)
  )
Butor_etoile$heure_debut_tronc = as.factor(Butor_etoile$heure_debut_tronc)

### Sommer les obs par heure


obs_heure <- Butor_etoile %>%
      group_by(heure_debut_tronc) %>%
      summarize(sum(nombre_min)) 
obs_heure


### Frequence horaire


freq_heure <- Butor_etoile %>% group_by(heure_debut_tronc) %>% summarise(freq = n()) %>% mutate(freq_rel = freq / sum(freq))


### Barplot

ggplot(mapping = aes(x, y)) +
  geom_bar(data = data.frame(x = freq_heure$heure_debut_tronc, y = freq_heure$freq), width = 0.8, stat = 'identity') +
  geom_bar(data = data.frame(x = freq_heure$heure_debut_tronc, y = obs_heure$`sum(nombre_min)`), width = 0.4, stat = 'identity', fill = 'black') +
  theme_classic() + scale_y_continuous(expand = c(0, 0)) + xlab("Heure de la journée tronquée à l'inférieur") + ylab ("Nombre de prospections (en gris) et d'observations (en noir)" ) +
ggtitle("Effort d'échantillonnage et nombre d'observations (Butor étoilé) par heure \nsans les heures inconnues, tout protocole confondu")

```

### 5.2.d Effort journalier Blongios

```{r}
Blongios_nain <- Blongios_nain  %>%
  mutate(heure_debut = as.POSIXct(heure_debut, format = "%d/%m/%Y %H:%M:%S")) %>%
  filter(format(heure_debut, "%H:%M:%S") != "00:00:00")


### Extraire l'heure

Blongios_nain <- Blongios_nain %>%
  mutate(
    heure_debut_tronc = hour(heure_debut),   # heure de la journée (0-23)
    date = as.Date(heure_debut)
  )
Blongios_nain$heure_debut_tronc = as.factor(Blongios_nain$heure_debut_tronc)

### Sommer les obs par heure

obs_heure <- Blongios_nain %>%
      group_by(heure_debut_tronc) %>%
      summarize(sum(nombre_min)) 
obs_heure

### Frequence horaire

freq_heure <- Blongios_nain %>%
  group_by(heure_debut_tronc) %>%
  summarise(freq = n()) %>%
  mutate(freq_rel = freq / sum(freq))
### Barplot
ggplot(mapping = aes(x, y)) +
  geom_bar(data = data.frame(x = freq_heure$heure_debut_tronc, y = freq_heure$freq), width = 0.8, stat = 'identity') +
  geom_bar(data = data.frame(x = freq_heure$heure_debut_tronc, y = obs_heure$`sum(nombre_min)`), width = 0.4, stat = 'identity', fill = 'black') +
  theme_classic() + scale_y_continuous(expand = c(0, 0)) + xlab("Heure de la journée tronquée à l'inférieur") + ylab ("Nombre de prospections (en gris) et d'observations (en noir)" ) +
ggtitle("Effort d'échantillonnage et nombre d'observations (Blongios nain) par heure \nsans les heures inconnues, tout protocole confondu")
```

::: {.callout-note style="green"}
## Interpretation

bcp à minuit parce que nsr il y a plein de 00:00:00 ou de juste c'est pas écrit donc IG il considère que c'est minuit

#Données d'heure sans les 00:00:00 (les 00 sont encore la ?) et les absence d'heure
:::

::: {.callout-note style="green"}
## Interpretation

Tout confondu : max au crépuscule (20h) et au levé du soleil (4-5h) - butor : max au crépuscule (20h-22h) et au levé du soleil (4-6h)

-   blongios : de 21h-23h et 5h à 9h
:::

############################################### 

::: {.callout-warning style="red"}
**obs par heures de la journée A FAIRE**
:::

############################################### 

### 5.3 Correspondance des coordonnées et des sites

```{r}

process_data$nom_lieu <- as.factor(process_data$nom_lieu)

levels(process_data$nom_lieu)

# 65 sites de coordonées (protocole et opportunistes melanges)

# Résumé des coordonnées

coord_summary <- process_data %>%
  group_by(x_centroid_4326, y_centroid_4326) %>%
  summarise(
    n_sites = n_distinct(nom_lieu),                         # nombre de lieux distincts
    site_names = paste(unique(nom_lieu), collapse = ", "),  # liste des noms
    coord_unique = n_sites == 1,                             # TRUE si une seule espèce
    .groups = "drop"
  ) %>%
  arrange(desc(n_sites))%>%
  filter(n_sites > 1)

view(coord_summary)


process_data <- process_data %>%
  mutate(nom_lieu = ifelse(is.na(nom_lieu) | nom_lieu == "",
                           paste0("unnamedSite", row_number()), 
                           as.character(nom_lieu)))

process_data <- process_data %>%
  mutate(nom_lieu = as.character(nom_lieu)) %>%
  mutate(nom_lieu = ifelse(nom_lieu %in% c("Portiragnes", "RNNbagnas", "Bessan"),
                           "SudEtangBagnas",
                           nom_lieu)) %>%
  mutate(nom_lieu = as.factor(nom_lieu))

process_data$nom_lieu <- as.factor(process_data$nom_lieu)

levels(process_data$nom_lieu)

coord_summary <- process_data %>%
  group_by(x_centroid_4326, y_centroid_4326) %>%                 
  summarise(
    n_sites = n_distinct(nom_lieu),                              
    site_names = paste(unique(nom_lieu), collapse = ", "),      
    coord_unique = n_sites == 1                                  
  ) %>%
  ungroup() %>%
  arrange(desc(n_sites))
view(coord_summary)


ggplot(process_data, aes(x = x_centroid_4326, y = y_centroid_4326)) +
  geom_point(aes(color = nom_lieu), size = 3) +         
  geom_text(aes(label = nom_lieu), vjust = -1, size = 3) + 
  coord_quickmap() +                                     
  labs(title = "Sites in Réserve du Bagnas") +
  theme_classic() +
  theme(legend.position = "none")

```

::: {.callout-note style="green"}
## Interpretation

3 sites sans noms 3 sites avec des noms différents mais mêmes coordonnées : portignagne ; RNN_bagnas ; B100
:::

############################################### 

## 5.4 observation des espèces chaque semaine depuis le début des relevés

### 5.4.a Pour le Blongios

```{r}
#| label: O

# --- Définir la période de suivi ---
annee_min <- min(year(process_data$date_debut), na.rm = TRUE)
annee_max <- max(year(process_data$date_debut), na.rm = TRUE)
duree_annees <- annee_max - annee_min + 1

esp_blongios <- "Blongios nain, Butor blongios"
data_blongios <- process_data %>% filter(nom_vernaculaire == esp_blongios)


data_blongios <- process_data %>%
  filter(nom_vernaculaire == esp_blongios) %>%
  mutate(
    annee_suivi = year(date_debut) - annee_min + 1,
    annee_reelle = year(date_debut),
    semaine = isoweek(date_debut)
  )

# --- Résumer les semaines pour gérer les sorties multiples ---
data_blongios_summarized <- data_blongios %>%
  group_by(annee_suivi, semaine) %>%
  summarize(
    statut = case_when(
      any(nombre_min > 0) ~ "observation",             # au moins une observation
      any(nombre_min == 0) ~ "sortie_sans_observation" # au moins une sortie mais pas d'observation
    ),
    .groups = "drop"
  )

# --- Créer la grille complète (année x semaine) ---
grille <- expand.grid(
  annee_suivi = 1:duree_annees,
  semaine = 1:53
) %>%
  mutate(annee_reelle = annee_min + annee_suivi - 1) %>%
  left_join(
    data_blongios_summarized,
    by = c("annee_suivi", "semaine")
  ) %>%
  mutate(statut = ifelse(is.na(statut), "pas_de_sortie", statut)) # semaines sans sortie

# --- Graphique calendrier des semaines ---
ggplot(grille, aes(x = semaine, y = annee_reelle, fill = statut)) +
  geom_tile(color = "white", size = 0.2) +
  scale_y_reverse() +
  scale_fill_manual(
    values = c(
      "observation" = "#0072B2",         
      "sortie_sans_observation" = "#E69F00", 
      "pas_de_sortie" = "lightgrey"       
    )
  ) +
  labs(
    title = paste("Observations de", esp_blongios),
    subtitle = paste("Suivi de", annee_min, "à", annee_max),
    x = "Semaine de l'année",
    y = "Année"
  ) +
  theme_minimal() +
  theme(panel.grid = element_blank())
```

::: callout-note
## Interpretation

graphique qui montre l'observation des blongios par semaine sur toute la periode de suivi (1990-2025). Attention, si dans une même semaine il y a des sorties sans observations et des sorties avec, la semaine est comptée comme "observation"
:::

### 5.4.b Pour le Blongios

```{r}
#| echo: false
## Butor étoilé
esp_butor<- "Butor étoilé"
data_butor <- process_data %>% filter(nom_vernaculaire == esp_butor)


data_butor <- process_data %>%
  filter(nom_vernaculaire == esp_butor) %>%
  mutate(
    annee_suivi = year(date_debut) - annee_min + 1,
    annee_reelle = year(date_debut),
    semaine = isoweek(date_debut)
  )

# --- Résumer les semaines pour gérer les sorties multiples ---
data_butor_summarized <- data_butor %>%
  group_by(annee_suivi, semaine) %>%
  summarize(
    statut = case_when(
      any(nombre_min > 0) ~ "observation",             # au moins une observation
      any(nombre_min == 0) ~ "sortie_sans_observation" # au moins une sortie mais pas d'observation
    ),
    .groups = "drop"
  )

# --- Créer la grille complète (année x semaine) ---
grille <- expand.grid(
  annee_suivi = 1:duree_annees,
  semaine = 1:53
) %>%
  mutate(annee_reelle = annee_min + annee_suivi - 1) %>%
  left_join(
    data_butor_summarized,
    by = c("annee_suivi", "semaine")
  ) %>%
  mutate(statut = ifelse(is.na(statut), "pas_de_sortie", statut)) # semaines sans sortie

# --- Graphique calendrier des semaines ---
ggplot(grille, aes(x = semaine, y = annee_reelle, fill = statut)) +
  geom_tile(color = "white", size = 0.2) +
  scale_y_reverse() +
  scale_fill_manual(
    values = c(
      "observation" = "#0072B2",         
      "sortie_sans_observation" = "#E69F00", 
      "pas_de_sortie" = "lightgrey"       
    )
  ) +
  labs(
    title = paste("Observations de", esp_butor),
    subtitle = paste("Suivi de", annee_min, "à", annee_max),
    x = "Semaine de l'année",
    y = "Année"
  ) +
  theme_minimal() +
  theme(panel.grid = element_blank())
```

::: {.callout-note style="green"}
## Interpretation

graphique qui montre l'observation des butors par semaine sur toute la periode de suivi (1990-2025). Attention, si dans une même semaine il y a des sorties sans observations et des sorties avec, la semaine est comptée comme "observation"

**Interpretation** - butor : observations depuis le début, depuis \~2018 plus vraiment d'observations. observations les premières semaines de l'années et dernières semaines sorties sans observations à partir de \~2013. (si on se refère aux graphs protocoles on voit que ça suit le même pattern. est ce que protocole fait à un moment étrange ?) les periodes où observations ne sont plus faites même en non observation

-   blongios : même pattern de semaines depuis \~1998 . qq sorties sans observation à l'air de coller avec les patterns de protocoles
:::

### 5.4.c Pour le Taleve

```{r}
# Taleve 
#On redefinis les annees
annee_min <- min(year(process_data$date_debut), na.rm = TRUE)
annee_max <- max(year(process_data$date_debut), na.rm = TRUE)
duree_annees <- annee_max - annee_min + 1


data_taleve <- process_data %>%
  filter(nom_vernaculaire == "Talève sultane, Poule sultane, Porphyrion bleu") %>%
  mutate(
    annee_suivi  = year(date_debut) - annee_min + 1,
    annee_reelle = year(date_debut),
    semaine      = isoweek(date_debut)
  )

# --- Résumer les semaines (gestion des observations / sorties) ---
data_taleve_summarized <- data_taleve %>%
  group_by(annee_suivi, semaine) %>%
  summarize(
    statut = case_when(
      any(nombre_min > 0)  ~ "observation",
      any(nombre_min == 0) ~ "sortie_sans_observation"
    ),
    .groups = "drop"
  )

# --- Grille complète année x semaine ---
grille <- expand.grid(
  annee_suivi = 1:duree_annees,
  semaine     = 1:53
) %>%
  mutate(
    annee_reelle = annee_min + annee_suivi - 1
  ) %>%
  left_join(
    data_taleve_summarized,
    by = c("annee_suivi", "semaine")
  ) %>%
  mutate(
    statut = ifelse(is.na(statut), "pas_de_sortie", statut)
  )

# --- Graphique calendrier ---
ggplot(grille, aes(x = semaine, y = annee_reelle, fill = statut)) +
  geom_tile(color = "white", size = 0.2) +
  scale_y_reverse() +
  scale_fill_manual(
    values = c(
      "observation"              = "#0072B2",
      "sortie_sans_observation"  = "#E69F00",
      "pas_de_sortie"            = "lightgrey"
    )
  ) +
  labs(
    title    = paste("Observations de", data_taleve),
    subtitle = paste("Suivi de", annee_min, "à", annee_max),
    x = "Semaine de l'année",
    y = "Année"
  ) +
  theme_minimal() +
  theme(panel.grid = element_blank())
```

# 5.5nombre d'observation par observateur depuis le début des données

::: {.callout-note style="green"}
## Interpretation

ADENA : nom de l'asso , tout le temps présent depuis 1990

sans ADENA : obs commencent à 2011/13? obs principaux : Mathier Lognos (jusqu'à 2022?) et Nathalie Guenel
:::

------------------------------------------------------------------------

# 6 Anlayses De la populatin de Taleve dans le temps et avec le climat

## Analyse protocole

# -----------------------

### \## 6.1.1. Packages

# --------------------------

```{r}
library(dplyr)
library(lubridate)
library(MASS)
library(lme4)
library(stats)

```

# --------------------------

### 6.1.2. Charger les données

# --------------------------

```{r}
process_protocole <- readr::read_csv("C:/Users/lucie/Desktop/Projet_Biodiversite/oiseaux_bagnas/data/pro/process_protocole.csv")

process_protocole$julian <- yday(process_protocole$date_debut) 
# Filtrer les relevés pour Talève sultane
Protocole_SuiviTaleve <- process_protocole %>%
  filter(
      nom_vernaculaire == "Talève sultane, Poule sultane, Porphyrion bleu"
  )

```

# --------------------------

### 6.1.3. Préparer les variables temporelles

# --------------------------

```{r}


Protocole_SuiviTaleve$annee <- as.numeric(Protocole_SuiviTaleve$annee)
Protocole_SuiviTaleve$julian <- as.numeric(Protocole_SuiviTaleve$julian)
Protocole_SuiviTaleve$annee2 <- as.numeric(as.character(Protocole_SuiviTaleve$annee)) - 2013
Protocole_SuiviTaleve$nom_lieu<- as.character (Protocole_SuiviTaleve$nom_lieu)
```

# --------------------------

### 6.1.4. GLM Poisson

# --------------------------

```{r}
# 4a. Modèle par année

modele_annee <- glm(nombre_min ~ annee2, 
                    family = poisson, 
                    data = Protocole_SuiviTaleve)


modele_jour <- glm(nombre_min ~ julian, 
                   data = Protocole_SuiviTaleve, 
                   family = poisson)


modele_annee_jour <- glm(nombre_min ~ annee2 + julian, 
                         data = Protocole_SuiviTaleve, 
                         family = poisson)

modele_anneejour <- glm(nombre_min ~ annee2 * julian, 
                         data = Protocole_SuiviTaleve, 
                         family = poisson)
modele_julian2 <- glm(nombre_min ~ julian + I(julian^2), 
                   data = Protocole_SuiviTaleve, 
                   family = poisson)

modele_julian2annee <- glm(nombre_min ~ julian*annee2 + I(julian^2),
                   data = Protocole_SuiviTaleve, 
                   family = poisson)
##### Modeles complets 
modele_julian2_annee <- glm(nombre_min ~ julian + I(julian^2)+annee2,
                   data = Protocole_SuiviTaleve, 
                   family = poisson)
modele_complet_site <- glm(nombre_min~ annee2 + julian + I(julian^2)+ nom_lieu,
                        data = Protocole_SuiviTaleve, 
                   family = poisson ) ### meilleur AIC avec le model interaction mais le nombre de parametres largement plus faible (12 < 20 ) donc on le prend
modele_complet_anneesite <- glm(nombre_min~ annee2*nom_lieu + julian + I(julian^2),
                        data = Protocole_SuiviTaleve, 
                   family = poisson )
modele_complet_site <- glm(nombre_min~ annee2 + julian + I(julian^2)+ nom_lieu,
                        data = Protocole_SuiviTaleve, 
                   family = poisson )

#####   avec variable enviro

modele_complet_vent <- glm(nombre_min~ annee2 + julian + I(julian^2)+ nom_lieu + vent_moyen,
                        data = Protocole_SuiviTaleve, 
                   family = poisson )


modele_complet_temp_31 <- glm(nombre_min~ annee2 + julian + I(julian^2)+ nom_lieu + temp_moy_glissante_31j+ vent_moyen,
                        data = Protocole_SuiviTaleve, 
                   family = poisson )

modele_complet_temp_7j <- glm(nombre_min~ annee2 + julian + I(julian^2)+ nom_lieu + temp_moy_glissante_7j+ vent_moyen,
                        data = Protocole_SuiviTaleve, 
                   family = poisson )

modele_complet_temp_1j<- glm(nombre_min~ annee2 + julian + I(julian^2)+ nom_lieu + temperature,
                        data = Protocole_SuiviTaleve, 
                   family = poisson )

modele_complet_temp_1j_vent<- glm(nombre_min~ annee2 + julian + I(julian^2)+ nom_lieu + temperature + vent_moyen,
                        data = Protocole_SuiviTaleve, 
                   family = poisson )

modele_complet_pluie_31j_vent<- glm(nombre_min~ annee2 + julian + I(julian^2)+ nom_lieu + pluie_moy_glissante_31j + vent_moyen,
                        data = Protocole_SuiviTaleve, 
                   family = poisson )

modele_complet_pluie_7j_vent<- glm(nombre_min~ annee2 + julian + I(julian^2)+ nom_lieu + pluie_moy_glissante_7j + vent_moyen,
                        data = Protocole_SuiviTaleve, 
                   family = poisson )
modele_complet_pluie_1j_vent<- glm(nombre_min~ annee2 + julian + I(julian^2)+ nom_lieu + pluie_1h + vent_moyen,
                        data = Protocole_SuiviTaleve, 
                   family = poisson )


summary(modele_annee)
summary(modele_jour)
summary(modele_annee_jour)
summary(modele_anneejour)
summary(modele_complet_site)
summary(modele_complet_anneesite)
summary((modele_complet_temp_31))
```

# --------------------------

### 6.1.5 Comparaison par AIC

# --------------------------

```{r}
AIC(modele_complet_site, modele_complet_anneesite, modele_complet_vent , modele_complet_temp_31, modele_complet_temp_7j, 
modele_complet_temp_1j, modele_complet_temp_1j_vent, modele_complet_pluie_31j_vent, modele_complet_pluie_7j_vent, modele_complet_pluie_1j_vent)
```

# ---------------------------------------------------------

## 6.2 Analyse taleve enviro

#----------------------------------------------------------

```{r}
#Verificatiojn du tableau enviro (dates completes )

dates_completes <- data.frame(
  Date = seq.Date(
    from = as.Date("2013-01-01"),
    to   = as.Date("2025-12-10"),
    by   = "day"
  )
)

# Dates manquantes
dates_manquantes <- dates_completes %>%
  anti_join(environnement_daily, by = "Date")

dates_manquantes
```

```{r}
# On calcule la variable temperatuere moyenne glissante sur 31 jours 

environnement_daily <- environnement_daily %>%
  arrange(Date) %>%
  mutate(
    temp_moy_glissante_31j = slide_dbl(
      temperature,
      mean,
      .before = 30,
      .after = 0,
      .complete = TRUE,
      na.rm = TRUE
    )
  )
```

```{r}
Na <- environnement_daily %>%
  filter(is.na(temp_moy_glissante_31j))
```

```{r}
environnement_daily <- environnement_daily %>%
  arrange(Date) %>%
  mutate(
    temp_moy_glissante_7j = slide_dbl(
      temperature,
      mean,
      .before = 6,
      .after = 0,
      .complete = FALSE,
      na.rm = TRUE
    )
  )
```

```{r}
Na <- environnement_daily %>%
  filter(is.na(temp_moy_glissante_7j))
```

```{r}
environnement_daily <- environnement_daily %>%
  arrange(Date) %>%
  mutate(
    pluie_moy_glissante_31j = slide_dbl(
      pluie_1h,
      mean,
      .before = 30,
      .after = 0,
      .complete = TRUE,
      na.rm = TRUE
    )
  )
```

```{r}
Na <- environnement_daily %>%
  filter(is.na(pluie_moy_glissante_31j))
```

```{r}
environnement_daily <- environnement_daily %>%
  arrange(Date) %>%
  mutate(
    pluie_moy_glissante_7j = slide_dbl(
      pluie_1h,
      mean,
      .before = 30,
      .after = 0,
      .complete = TRUE,
      na.rm = TRUE
    )
  )
```

```{r}
Na <- environnement_daily %>%
  filter(is.na(pluie_moy_glissante_7j))
```

On va joindre le tableau protocole avec le tableau environnement pour avoir un tableau commun

```{r}
process_protocole = process_protocole %>%
  inner_join( environnement_daily,by = c("date_debut"= "Date") )
```

On va faire le modele avec les variables environnementales

```{r}
# Preparation des variables ( standardisation )
Protocole_SuiviTaleve$temp_moy_glissante_31j <- scale(as.numeric(Protocole_SuiviTaleve$temp_moy_glissante_31j))
Protocole_SuiviTaleve$temp_moy_glissante_7j <- scale(as.numeric(Protocole_SuiviTaleve$temp_moy_glissante_7j))
Protocole_SuiviTaleve$pluie_moy_glissante_7j <- scale(as.numeric(Protocole_SuiviTaleve$pluie_moy_glissante_7j))
Protocole_SuiviTaleve$pluie_moy_glissante_31j <- scale(as.numeric(Protocole_SuiviTaleve$pluie_moy_glissante_31j))
Protocole_SuiviTaleve$vent_moyen <- scale(as.numeric(Protocole_SuiviTaleve$vent_moyen))
Protocole_SuiviTaleve$temperature = scale (as.numeric(Protocole_SuiviTaleve$temperature))
Protocole_SuiviTaleve$pluie_1h = scale (as.numeric(Protocole_SuiviTaleve$pluie_1h))

```

```{r}
m_temp_7 <- glm(nombre_min ~ annee2 * julian.x + temp_moy_glissante_7j,
          data = Protocole_SuiviTaleve, family = poisson)

m_temp_31 <- glm(nombre_min ~ annee2 * julian.x + temp_moy_glissante_31j,
          data = Protocole_SuiviTaleve, family = poisson)

m_pluie_7 <- glm(nombre_min ~ annee2 * julian.x + pluie_moy_glissante_7j,
          data = Protocole_SuiviTaleve, family = poisson)

m_pluie_31<- glm(nombre_min ~ annee2 * julian.x + pluie_moy_glissante_31j,
          data = Protocole_SuiviTaleve, family = poisson)

m_pluie_temp_7 <- glm(nombre_min ~ annee2 * julian.x + pluie_moy_glissante_7j +
                        temp_moy_glissante_7j,
          data = Protocole_SuiviTaleve, family = poisson)

m_pluie_temp_31 <- glm(nombre_min ~ annee2 * julian.x + pluie_moy_glissante_31j +
                        temp_moy_glissante_31j,
          data = Protocole_SuiviTaleve, family = poisson)

AIC(m_temp_31,m_temp_7,m_pluie_7, m_pluie_31, m_pluie_temp_7, m_pluie_temp_31)
```

## 6.2 Analyse Blongios

```{r}
Protocole_SuiviBlongios <- process_protocole %>%
  filter(
      nom_vernaculaire == "Blongios nain, Butor blongios"
  )

```

```{r}
# Preparation des variables ( standardisation )
Protocole_SuiviBlongios$annee <- as.numeric(Protocole_SuiviBlongios$annee)
Protocole_SuiviBlongios$julian <- scale(as.numeric(Protocole_SuiviBlongios$julian))
Protocole_SuiviBlongios$annee2 <- as.numeric(as.character(Protocole_SuiviBlongios$annee)) - 2013
```

```{r}
#  Modèle dans le temps 
# y ~ Pois ( lambda)

modele_annee <- glm(nombre_min ~ annee2, 
                    family = poisson, 
                    data = Protocole_SuiviBlongios)


modele_jour <- glm(nombre_min ~ julian, 
                   data = Protocole_SuiviBlongios, 
                   family = poisson)


modele_annee_jour <- glm(nombre_min ~ annee2 + julian, 
                         data = Protocole_SuiviBlongios, 
                         family = poisson)

modele_anneejour <- glm(nombre_min ~ annee2 * julian, 
                         data = Protocole_SuiviBlongios, 
                         family = poisson)



summary(modele_annee)
summary(modele_jour)
summary(modele_annee_jour)
summary(modele_anneejour)

AIC(modele_annee, modele_jour, modele_annee_jour, modele_anneejour)

```

## Interprétation

Le meilleur modele d'apres l'AIC est le modele avec l'effet jour

Nous allons garder ce modele pour la suite de l'analyse afin de tester les variables environnementales

On rajoute les variables environnementales dans nos modeles

```{r}
#standartisation des variables explicatives continues
Protocole_SuiviBlongios$temp_moy_glissante_31j <- scale(as.numeric(Protocole_SuiviBlongios$temp_moy_glissante_31j))
Protocole_SuiviBlongios$temp_moy_glissante_7j <- scale(as.numeric(Protocole_SuiviBlongios$temp_moy_glissante_7j))
Protocole_SuiviBlongios$pluie_moy_glissante_7j <- scale(as.numeric(Protocole_SuiviBlongios$pluie_moy_glissante_7j))
Protocole_SuiviBlongios$pluie_moy_glissante_31j <- scale(as.numeric(Protocole_SuiviBlongios$pluie_moy_glissante_31j))
```

```{r}
m_temp_7 <- glm(nombre_min ~ julian + temp_moy_glissante_7j,
          data = Protocole_SuiviBlongios, family = poisson)

m_temp_31 <- glm(nombre_min ~ julian + temp_moy_glissante_31j,
          data = Protocole_SuiviBlongios, family = poisson)

m_pluie_7 <- glm(nombre_min ~ julian + pluie_moy_glissante_7j,
          data = Protocole_SuiviBlongios, family = poisson)

m_pluie_31<- glm(nombre_min ~ julian + pluie_moy_glissante_31j,
          data = Protocole_SuiviBlongios, family = poisson)

m_pluie_temp_7 <- glm(nombre_min ~ julian + pluie_moy_glissante_7j +
                        temp_moy_glissante_7j,
          data = Protocole_SuiviBlongios, family = poisson)

m_pluie_temp_31 <- glm(nombre_min ~ julian + pluie_moy_glissante_31j +
                        temp_moy_glissante_31j,
          data = Protocole_SuiviBlongios, family = poisson)

AIC(m_temp_31,m_temp_7,m_pluie_7, m_pluie_31, m_pluie_temp_7, m_pluie_temp_31)
```
