## R code For Geographical coordinates cleaning and processing

```{r}
library(ggplot2)
library(dplyr)
getwd()

# Import data
options(encoding = "latin1")
raw_data <- read.csv("data/raw/synthese_observations_oiseaux.csv", sep = ";")

# Convert raw_data into processed_data

# select necessary columns
process_data <- raw_data %>% select(id_synthese, date_debut, date_fin,heure_debut, heure_fin, nom_vernaculaire, nombre_min,observateurs,determinateur,x_centroid_4326, y_centroid_4326,nom_lieu,champs_additionnels)

# write new file
write.csv(process_data, file = "C:/Users/rapha/Desktop/MASTER 2 RAINET/UE Projet entreprise/oiseaux_bagnas/data/processed/process_data.csv", row.names = FALSE)

bird_data <- read.csv("data/processed/process_data.csv", sep = ",")

bird_data$nom_lieu <- as.factor(bird_data$nom_lieu)
levels(bird_data$nom_lieu)

coord_summary <- bird_data %>%
  group_by(x_centroid_4326, y_centroid_4326) %>%                 
  summarise(
    n_sites = n_distinct(nom_lieu),                              
    site_names = paste(unique(nom_lieu), collapse = ", "),       
    coord_unique = n_sites == 1                                   
  ) %>%
  ungroup() %>%
  arrange(desc(n_sites)) 


bird_data <- bird_data %>%
  mutate(nom_lieu = ifelse(is.na(nom_lieu) | nom_lieu == "",
                           paste0("unnamedSite", row_number()), 
                           as.character(nom_lieu)))

bird_data <- bird_data %>%
  mutate(nom_lieu = as.character(nom_lieu)) %>%
  mutate(nom_lieu = ifelse(nom_lieu %in% c("Portiragnes", "RNNbagnas", "Bessan"),
                           "SudEtangBagnas",
                           nom_lieu)) %>%
  mutate(nom_lieu = as.factor(nom_lieu))

bird_data$nom_lieu <- as.factor(bird_data$nom_lieu)

levels(bird_data$nom_lieu)

coord_summary <- bird_data %>%
  group_by(x_centroid_4326, y_centroid_4326) %>%                 
  summarise(
    n_sites = n_distinct(nom_lieu),                              
    site_names = paste(unique(nom_lieu), collapse = ", "),      
    coord_unique = n_sites == 1                                  
  ) %>%
  ungroup() %>%
  arrange(desc(n_sites))



```

## R code for hydrological data processing

```{r}

### Importe les packages
library(ggplot2)
library(dplyr)
library(lubridate)


### Importe les données
BirdData <- read.csv("data/pro/process_protocole.csv", sep = ",")
EnvironmentalData <- read.csv("data/pro/environnement_daily.csv", sep = ",")
HydrologicData <- read.csv("data/raw/DataHydro.csv", sep = ";")
HydrologicDataGrandBagnas <- HydrologicData %>%
  select(Station, Date.Releve, Heure, Salinite, Temperature, Niveau.Ngf, Niveau.Relatif)%>%
  mutate(Profondeur = (Niveau.Ngf+0.27),
         Date.Releve = as.Date(Date.Releve, format = "%d/%m/%Y"),
         Annee = as.integer(format(Date.Releve, "%Y")),
         Mois = format(Date.Releve, "%m"),
         Jour = yday(Date.Releve))%>%
  filter(Station == "Etangs du Grand Bagnas - TB5 centre",
         Annee > 2013)

### Calcule la profondeur et l'altitude moyenne (de l'eau) mensuelle
Hydro_moyenne <- HydrologicDataGrandBagnas %>%
  group_by(Annee, Mois) %>%
  summarise(
    ProfondeurMoyenne = mean(Profondeur, na.rm = TRUE),
    AltitudeMoyenne = mean(Niveau.Ngf, na.rm = TRUE),
    .groups = "drop"    # <--- important pour éviter des regroupements inutiles
  )

### Code une variable Assec (mois par mois) et AssecT (niveau le plus extreme de l'année) 
Hydro_moyenne <- Hydro_moyenne %>%
  mutate(
    Assec = case_when(
      is.na(ProfondeurMoyenne) ~ "total",
      ProfondeurMoyenne < 0.2  ~ "partiel",
      TRUE                     ~ "non"),
    Assec_score = case_when(
      Assec == "non"     ~ 1,
      Assec == "partiel" ~ 2,
      Assec == "total"   ~ 3)) %>%
  group_by(Annee) %>%
  mutate(
    AssecT = case_when(
      max(Assec_score, na.rm = TRUE) == 3 ~ "total",
      max(Assec_score, na.rm = TRUE) == 2 ~ "partiel",
      TRUE                                ~ "non")) %>%
  ungroup() %>%
  select(-Assec_score)

### Crée une variable AssecT_1 (AssecT de l'année précédente)
Assec_annuel <- Hydro_moyenne %>%
  distinct(Annee, AssecT) %>%
  bind_rows(tibble(Annee = 2014, AssecT = "non")) %>%
  filter(Annee != 2026) %>%                             
  arrange(Annee) %>%
  mutate(AssecT_1 = lag(AssecT),
         AssecT_1 = if_else(Annee == 2014, "non", AssecT_1))%>%
  group_by(Annee) %>%
  slice(1) %>%   
  ungroup()

Hydro_moyenne <- Hydro_moyenne %>%
  left_join(
    Assec_annuel %>% select(Annee, AssecT_1),
    by = "Annee")

Hydro_moyenne <- Hydro_moyenne[-c(4,5,6)]

DataHydroBagnas <- Hydro_moyenne %>%
  mutate(ProfondeurMoyenne = if_else(is.na(ProfondeurMoyenne), 0, ProfondeurMoyenne))

## Enregistre le tableau Hydro_moyenne en csv dans le dossier pro

write.csv(DataHydroBagnas, file = "data/pro/DataHydroBagnas.csv", row.names = FALSE)

```

## R code for binomial GLM

### Importation of necessary datasets

```{r}
library(ggplot2)
library(dplyr)
library(broom)

## Importation des données
BirdDataProtocol <- read.csv("data/pro/process_protocole.csv", sep = ",")
BirdDataProtocol$nombre_min <- ifelse(BirdDataProtocol$nombre_min > 0, 1, 0)
HydrologicDataGrandBagnas <- read.csv("data/pro/DataHydroBagnas.csv", sep = ",")
colnames(HydrologicDataGrandBagnas)[colnames(HydrologicDataGrandBagnas) == "Annee"] <- "annee"
colnames(HydrologicDataGrandBagnas)[colnames(HydrologicDataGrandBagnas) == "Mois"] <- "mois"
```

## BLONGIOS NAIN

```{r}

## colonnes à garder
cols_keep <- c(1, 2, 3, 6, 7, 12, 14)

## pas de modèle car aucune donnée
Butor_etoile <- BirdDataProtocol %>%
  filter(nom_vernaculaire == "Butor étoilé") %>%
  select(all_of(cols_keep))


## modèle pour le blongios nain
## filtre les données pour le blongios nain
Blongios_nain <- BirdDataProtocol %>%
  filter(nom_vernaculaire == "Blongios nain, Butor blongios") %>%
  select(all_of(cols_keep))

## ajoute des colonnes pour le jour julien et son effet quadratique
Blongios_nain$date_debut <- as.Date(Blongios_nain$date_debut, format = "%Y-%m-%d")
Blongios_nain$julian_day <- as.numeric(Blongios_nain$date_debut)
Blongios_nain$julian_day2 <- Blongios_nain$julian_day^2

## ajoute les données hydrologiques au data frame
Blongios_nain$annee <- as.integer(format(Blongios_nain$date_debut, "%Y"))
Blongios_nain$mois <- as.integer(format(Blongios_nain$date_debut, "%m"))
Blongios_nain <- merge(Blongios_nain, HydrologicDataGrandBagnas, by = c("annee", "mois"), all.x = TRUE)

## Modèle GLM avec la présence du blongios en fonction du temps
glm_blongios_temps <- glm(nombre_min ~ julian_day + I(julian_day^2), family = binomial, data = Blongios_nain)
summary(glm_blongios_temps)

## Modèles GLM avec la présence du blongios en fonction des conditions hyrdoologiques
glm_blongios_hydro <- glm(nombre_min ~ ProfondeurMoyenne + AssecT_1, family = binomial, data = Blongios_nain)
summary(glm_blongios_hydro)

## Modèles GLM avec la présence du blongios en fonction du temps et des conditions hydrologiques
glm_blongios_temps_hydro <- glm(nombre_min ~ julian_day + I(julian_day^2) + ProfondeurMoyenne + AssecT_1, family = binomial, data = Blongios_nain)
summary(glm_blongios_temps_hydro)


## TEST d'un graph qui montre la probabilité prédite de Blongios suivant l'assec qu'il y a eu la semaine précèdente

# Crée un dataframe pour prédictions par AssecT_1
pred_assec <- data.frame(
  AssecT_1 = unique(Blongios_nain$AssecT_1))

# On fixe la profondeur et le temps à leur moyenne pour isoler l'effet de l'Assec
pred_assec$ProfondeurMoyenne <- mean(Blongios_nain$ProfondeurMoyenne, na.rm = TRUE)
pred_assec$julian_day <- mean(Blongios_nain$julian_day, na.rm = TRUE)

# Prédictions de probabilité
pred_assec$prob <- predict(glm_blongios_temps_hydro, newdata = pred_assec, type = "response")

# Plot
ggplot(pred_assec, aes(x = AssecT_1, y = prob, fill = AssecT_1)) +
  geom_col() +
  scale_fill_brewer(palette = "Set2") +
  labs(
    x = "Assec de l'année précédente",
    y = "Probabilité prédite de présence",
    title = "Effet de l'Assec sur la présence du Blongios nain"
  ) +
  theme_classic() +
  theme(legend.position = "none")

```

Le modèle GLM examinant la présence du Blongios nain en fonction du temps, de la profondeur et de l’assec de l’année précédente montre plusieurs résultats intéressants. La date julienne sur plusieurs années et son terme quadratique sont toutes deux significatifs (p ≈ 0,0015), suggérant une évolution non linéaire et négative de la probabilité de présence au cours de la période 2014–2024. La profondeur moyenne n’a pas d’effet significatif (p = 0,34), ce qui indique que la présence de l’espèce n’est pas fortement liée aux variations de profondeur dans ce dataset. En revanche, l’assec de l’année précédente influence fortement la probabilité de présence: un assec partiel réduit la probabilité (Estimate = -2,19, p = 0,03) et un assec total encore davantage (Estimate = -4,27, p = 0,002)

## TALEVE SULTANE

```{r}

## colonnes à garder
cols_keep <- c(1, 2, 3, 6, 7, 12, 14)

## modèle pour la talève sultane
## filtre les données pour la talève sultane
Taleve_sultane <- BirdDataProtocol %>%
  filter(nom_vernaculaire == "Talève sultane, Poule sultane, Porphyrion bleu") %>%
  select(all_of(cols_keep))

## ajoute des colonnes pour le jour julien et son effet quadratique
Taleve_sultane$date_debut <- as.Date(Taleve_sultane$date_debut, format = "%Y-%m-%d")
Taleve_sultane$julian_day <- as.numeric(Taleve_sultane$date_debut)
Taleve_sultane$julian_day2 <- Taleve_sultane$julian_day^2

## ajoute les données hydrologiques au data frame taleve_sultane
Taleve_sultane$annee <- as.integer(format(Taleve_sultane$date_debut, "%Y"))
Taleve_sultane$mois <- as.integer(format(Taleve_sultane$date_debut, "%m"))
Taleve_sultane <- merge(Taleve_sultane, HydrologicDataGrandBagnas, by = c("annee", "mois"), all.x = TRUE)

## Modèle GLM avec la présence de la talève en fonction du temps
glm_taleve_temps <- glm(nombre_min ~ julian_day + I(julian_day^2), family = binomial, data = Taleve_sultane)  
summary(glm_taleve_temps)

## Modèles GLM avec la présence de la talève en fonction de ls conditions hyrdoologiques
glm_taleve_hydro <- glm(nombre_min ~ ProfondeurMoyenne + AssecT_1, family = binomial, data = Taleve_sultane)
summary(glm_taleve_hydro)

## Modèles GLM avec la présence de la talève en fonction du temps et des conditions hydrologiques
glm_taleve_temps_hydro <- glm(nombre_min ~ julian_day + I(julian_day^2) + ProfondeurMoyenne + AssecT_1, family = binomial, data = Taleve_sultane)
summary(glm_taleve_temps_hydro)


library(ggplot2)

ggplot(Taleve_sultane, aes(x = ProfondeurMoyenne, y = nombre_min)) +
  geom_jitter(height = 0.02, width = 0, alpha = 0.5, color = "blue") +
  stat_smooth(method = "glm", method.args = list(family = binomial),
              formula = y ~ x, color = "red", se = TRUE) +
  labs(x = "Profondeur moyenne (m)", y = "Présence (0/1)",
       title = "Effet de la profondeur sur la présence de la Talève sultane") +
  theme_minimal()

library(ggplot2)
library(dplyr)

# Crée une grille de profondeur pour prédiction
depth_seq <- seq(
  min(Taleve_sultane$ProfondeurMoyenne, na.rm = TRUE),
  max(Taleve_sultane$ProfondeurMoyenne, na.rm = TRUE),
  length.out = 100
)

# Crée un dataframe pour prédictions
pred_grid <- data.frame(
  ProfondeurMoyenne = depth_seq,
  julian_day = mean(Taleve_sultane$julian_day, na.rm = TRUE),   # On fixe le temps à la moyenne
  AssecT_1 = "non"                                             # On fixe AssecT_1 à la catégorie de référence
)

# Prédictions de probabilité
pred_grid$prob <- predict(glm_taleve_temps_hydro, newdata = pred_grid, type = "response")

# Heatmap
ggplot(pred_grid, aes(x = ProfondeurMoyenne, y = 1, fill = prob)) +
  geom_tile() +
  scale_fill_gradient(low = "white", high = "steelblue", name = "Probabilité") +
  labs(x = "Profondeur moyenne (m)", y = "", 
       title = "Probabilité prédite de présence de la Talève sultane") +
  theme_minimal() +
  theme(axis.text.y = element_blank(),
        axis.ticks.y = element_blank())

```

Le modèle GLM explorant la présence de la Talève sultane en fonction du temps, de la profondeur et de l’assec de l’année précédente montre que la profondeur moyenne a un effet significatif positif sur la probabilité de présence (Estimate = 2,19, p = 0,035). Les variables temporelles (date julienne et son terme quadratique) ne sont pas significatives (p ≈ 0,09–0,10), indiquant que la présence de l’espèce n’évolue pas de façon marquée au cours de la période 2014–2024. Les effets de l’assec de l’année précédente sont faibles et non significatifs, avec un assec partiel ayant un effet légèrement négatif et un assec total un effet légèrement positif (p ≈ 0,17–0,08).
